ACORDAO-COMPLETO-2576611

ACÓRDÃO 310/2023 ATA 7/2023 - PLENÁRIO

VISTOS, relatados e discutidos estes autos de representação formulada pelo Ministério Público junto ao TCU (MPTCU) , dando conta de eventuais irregularidades relacionadas à gestão de reservatório e respectivas áreas de proteção pela estatal Furnas Centrais Elétricas S.A., na qualidade de concessionária da Usina Hidrelétrica de Furnas/MG, com possíveis reflexos no desastre ocorrido no município de Capitólio/MG em 8/1/2022, em que dez pessoas morreram após o desmoronamento de um paredão de rocha sobre embarcações que navegavam no lago da referida UHE, no local turístico conhecido como Cânions de Capitólio,
ACORDAM os Ministros do Tribunal de Contas da União, reunidos em sessão do Plenário, ante as razões expostas pelo relator, em:
9.1. conhecer parcialmente da representação para, no mérito, considerá-la improcedente.
9.2. determinar à AudElétrica que acompanhe o resultado do licenciamento ambiental corretivo da UHE de Furnas/MG, em especial a atualização do Plano Ambiental de Conservação e Uso do Entorno de Reservatórios Artificiais (Pacuera) e o cumprimento à cláusula sexta do Contrato de Concessão 04/2004, adotando as medidas processuais que entender pertinentes acerca do assunto; e
9.3. arquivar o presente processo.

Representação acerca de eventuais irregularidades relacionadas à gestão de reservatório e respectivas áreas de proteção pela estatal Furnas Centrais Elétricas S.A., na qualidade de concessionária da Usina Hidrelétrica de Furnas-MG, com possíveis reflexos no desastre ocorrido no município de Capitólio-MG, no local turístico conhecido como Cânions de Capitólio.

Agência Nacional de Energia Elétrica; Furnas Centrais Elétricas S.A.

3. Interessados/Responsáveis: não há.

13.1. Ministros presentes: Vital do Rêgo (na Presidência), Benjamin Zymler (Relator), Augusto Nardes, Jorge Oliveira e Antonio Anastasia.
13.2. Ministros-Substitutos convocados: Augusto Sherman Cavalcanti, Marcos Bemquerer Costa e Weder de Oliveira.

BENJAMIN ZYMLER

Cuidam os autos de representação formulada pelo Ministério Público junto ao TCU (MPTCU) , dando conta de eventuais irregularidades relacionadas à gestão de reservatório e respectivas áreas de proteção pela estatal Furnas Centrais Elétricas S.A., na qualidade de concessionária da Usina Hidrelétrica de Furnas-MG, com possíveis reflexos no desastre ocorrido no município de Capitólio-MG em 8/1/2022, em que dez pessoas morreram após o desmoronamento de um paredão de rocha sobre embarcações que navegavam no lago da referida UHE, no local turístico conhecido como Cânions de Capitólio (peça 1) .
2.	Após historiar os fatos e expor os fundamentos para a interposição da representação, o MPTCU requereu que o Tribunal conhecesse desta representação para que: 
"a) apure as responsabilidades de Furnas Centrais Elétricas S.A., na qualidade de concessionária de serviço público, com relação ao desastre ocorrido em Capitólio-MG, em que dez pessoas morreram após o desmoronamento de um paredão de rocha sobre uma lancha que navegava no Lago de Furnas, bem como identificar possíveis encargos financeiros incorridos pela União em decorrência do incidente, os quais devam ser imputados à concessionária e; 
b) determine, cautelarmente, à Aneel, na qualidade de órgão responsável pela fiscalização de primeira ordem da concessão da usina do Lago de Furnas, que exija imediatamente da concessionária a elaboração de plano de manejo e estudos geológicos em todas as áreas de risco do reservatório, para determinar quais áreas podem ser visitadas por turistas com segurança, bem como identificar as áreas dos cânions que estejam em risco de desestabilização e com blocos de rocha instáveis, de modo a que sejam removidos de forma controlada."
3.	Diante do exame preliminar realizado pela SeinfraElétrica, atualmente denominada Unidade de Auditoria Especializada em Energia Elétrica e Nuclear (AudElétrica) , indeferi o pedido de medida cautelar e autorizei a realização das seguintes providências processuais:
3.1.	diligência à Furnas Centrais Elétricas S.A., a fim de que fossem enviados os seguintes documentos e informações:
"i) eventuais normativos sobre a gestão dos reservatórios das Usinas Hidrelétricas e respectivas áreas de proteção, prevista na Cláusula Sexta, inciso III, do Contrato de Concessão nº 04/2004, firmado entre a Agência Nacional de Energia Elétrica - Aneel e Furnas;
ii) eventuais normativos sobre a fiscalização e inspeção exercida pela estatal no reservatório da UHE de Furnas-MG, os quais definam procedimentos e responsabilidades, além do fornecimento de documentos que evidenciem tais procedimentos como, por exemplo, relatórios de inspeção, entre outros pertinentes;
iii) providências tomadas pela estatal, isoladas e/ou conjuntamente com outros entes federativos responsáveis pela fiscalização do uso múltiplo do reservatório, para a mitigação do risco de ocorrência de novos eventos nas margens do reservatório da UHE de Furnas-MG, similares ao ocorrido em 8/1/2022 na região conhecida como Cânions de Capitólio-MG; 
iv) eventuais processos administrativos instaurados para apuração de danos, causas, consequências, responsabilidades e medidas saneadoras que diminuam sobremaneira o risco de eventos similares ao ocorrido em 8/1/2022;
v) cópia de eventuais processos judiciais relacionados à apuração de responsabilidades do acidente ocorrido em 8/1/2022 no Lago de Furnas;
vi) eventuais planos de manejo (plano ambiental de conservação e uso do entorno artificial) e estudos geológicos em todas as áreas de risco do reservatório da UHE de Furnas-MG, os quais definem quais áreas podem ser visitadas por turistas com segurança, bem como identifiquem as áreas dos cânions que estejam em risco de desestabilização e com blocos de rocha instáveis, de modo a que sejam removidos de forma controlada; e 
vii) eventuais contratos de concessão de direito de uso de áreas marginais ao reservatório da UHE de Furnas-MG, disciplinados pela Portaria nº 170 do Ministério das Minas e Energia, de 4/2/1987."
3.2.	diligência à Agência Nacional de Energia Elétrica (Aneel) , na qualidade de órgão responsável pela fiscalização de primeira ordem das concessões de usinas de hidrelétricas, a fim de que fossem enviados os seguintes documentos e informações:
a) 	"a competência da Aneel, e dos demais agentes públicos e privados, em relação à gestão da segurança em reservatórios de usos múltiplos e eventuais normativos relacionados à temática";
b)	"quais medidas foram ou estão sendo adotadas pela Agência e pelo Poder Concedente em relação à segurança dos reservatórios e respectivas áreas de proteção de usinas, para se evitar acidentes como os de Capitólio"; 
c)	"quais medidas foram ou estão sendo adotadas pela Aneel e pelo Poder Concedente especificamente em relação ao referido reservatório da Usina de Furnas";
d)	"cópia de eventuais processos na Agência que estejam correlacionados ao acidente em questão";
e)	"cópia de eventuais processos judiciais, envolvendo a União, relacionados à apuração de responsabilidades do acidente ocorrido em 8/1/2022 no Lago de Furnas."
f)	"se há processo administrativo autuado para apurar se houve eventual infração à cláusula sexta do Contrato de Concessão 04/2004, por parte de Furnas, em decorrência do desastre ocorrido no município de Capitólio-MG, em 8/1/2022, encaminhando a documentação pertinente, em caso positivo"; e
g)	"se a entidade teve gastos em razão do aludido acidente que possam ser imputados à concessionária, por força da cláusula sexta do mencionado contrato de concessão". 	
3.3.	oitiva da Aneel e de Furnas, para que, no prazo de quinze dias, apresentassem "comentários, nos termos do art. 14 da Resolução-TCU 315/2020, sobre eventual proposta para que Furnas elabore plano de manejo e estudos geológicos em todas as áreas de risco do reservatório, especifique quais áreas podem ser visitadas por turistas com segurança, bem como identifique as áreas dos cânions que estejam em risco de desestabilização e com blocos de rocha instáveis, de modo a que sejam removidos de forma controlada".
4.	O auditor da SeinfraElétrica analisou as respostas das aludidas entidades, conforme a instrução transcrita parcialmente a seguir, com os ajustes de forma que entendi pertinentes:
"I. Documentação, comentários e esclarecimentos apresentados por Furnas (peças 22-34) 
I.1. Síntese dos comentários e esclarecimentos apresentados por Furnas (peça 22) e respectivas análises
 I.1.1 - Obrigações de Furnas conforme Contrato de Concessão 04/2004 (peça 22, p. 1-5) 
8.	Furnas alega, inicialmente, que as atividades de navegação e turismo como formas de usos múltiplos do espelho d'água do reservatório não são de sua responsabilidade, vez que não têm relação com a atividade concedida - ou seja, com a operação da usina para exploração do potencial hidráulico visando a geração de energia elétrica. 
9.	Alega também que Furnas sequer possui poder de polícia para impedir as pessoas de entrar no lago ou navegar nas águas do reservatório, o qual é exercido pela Defesa Civil e pelo município que regulamentou e fiscaliza o turismo náutico na região, com auxílio da Marinha. 
10.	Alega ainda que sua responsabilidade se restringe a segurança da barragem da usina - que fica a 5,5 km de distância do local do acidente e não sofreu qualquer intercorrência - a qual é exercida por meio de monitoramento periódico e manutenção, além de ostentar planos de contingências para qualquer eventualidade.
Análise sobre as alegadas obrigações de Furnas conforme Contrato de Concessão 04/2004
11.	Entende-se, preliminarmente, que merece prosperar a alegação de Furnas que as atividades de navegação e turismo como formas de usos múltiplos do espelho d'água do reservatório artificial da UHE de Furnas não são de responsabilidade da referida concessionária de geração de energia. 
12.	No entanto, a causa principal do acidente ocorrido em janeiro de 2022 no município de Capitólio-MG foi o desmoronamento de rochas sobre as águas do referido reservatório. O exame de responsabilidade civil foge à competência do TCU, como bem elucidou o Despacho do Relator (peça 11) . Nada obstante o fato, é certo que a responsabilidade pela gestão do reservatório e das áreas de proteção é prevista para a estatal no Contrato de Concessão 004/2004 (peça 3) , firmado entre Furnas e a Agência Nacional de Energia Elétrica - Aneel, especificamente no inciso III, da cláusula sexta-Encargos da concessionária e condições de exploração das usinas hidrelétricas e das usinas termelétricas (peça 3, p. 5-6) .
13.	Constata-se que a gestão das áreas de proteção, prevista contratualmente, guarda estrita relação com a atividade concedida, qual seja, a operação da usina para exploração do potencial hidráulico visando a geração de energia elétrica.
14.	Nesse sentido, verifica-se que o reservatório artificial da UHE de Furnas foi criado pela estatal, por meio de desapropriação de terras, construção de barragem principal de 127 metros de altura e elevação em mais de oitenta metros do nível do Rio Grande próximo à referida barragem, para armazenamento de água utilizada como matéria-prima principal para geração de energia. (fonte: site: https://www.furnas.com.br/subsecao/120 - Dados extraídos em 19/4/2022) 
15.	Tal reservatório funciona como uma verdadeira caixa d´água responsável pelo fornecimento de água em cascata para usinas localizadas no Rio Grande e no Rio Paraná e, por isso, deve ser inspecionado periodicamente, mantido e preservado em perfeitas condições, por ser constituído de estruturas naturais, além do barramento, que, caso apresentem falhas, estas podem interferir no bom funcionamento das referidas usinas, além de prejudicar o meio ambiente interrelacionado. Como exemplo de falhas, citam-se desmatamentos das vegetações e das matas ciliares e deterioração de rochas nas bordas, assoreamentos, detritos e má qualidade da água.
16.	Diante desse contexto, o qual considera as formas técnica e legal de criação e manutenção do reservatório artificial de Furnas, além do seu principal objetivo (armazenamento de água para geração de energia elétrica) , entende-se como descabida a alegação de Furnas que não é responsável pela gestão da borda dessa caixa d´água (cânions) , que faz parte do entorno do reservatório.
17.	Entende-se que se fosse acolhida tal alegação, mesmo assim, o desmoronamento ocorreu sobre as águas do reservatório, cuja responsabilidade de gestão é bem clara e definida para Furnas. 
18.	Por outro lado, entende-se que merece prosperar a alegação de Furnas que não possui poder de polícia para impedir as pessoas de entrar no lago ou navegar nas águas do reservatório. No entanto, verifica-se que a concessionária definiu no Plano ambiental de conservação e uso do entorno de reservatórios artificiais (Pacuera) da UHE de Furnas (peça 24) , que, em áreas denominadas como Zonas de Interesse Especial para o Turismo e Lazer (ZTLs, peça 24, p. 127-129) os usuários (municípios e agentes turísticos) devem pedir autorização à estatal para visitação para locais considerados dentro de APPs do reservatório - ZTL-1 (peça 24, p. 132, Tabela 7) , tais como os Cânions de Capitólio, definidos nas bordas pela própria estatal como  ZTL-1 (peça 42, ver Legenda:  ZTL-1 e localização dos Cânions em 368.050, 7.716.500) e demais áreas como ZTL-2. 
19.	Como será extensivamente descrito no subtópico I.1.1.1 (itens 32 a 47) , entende-se, no entanto, que toda a área identificada como Cânions de Capitólio deve ser tratada como Área de Preservação Permanente do tipo ZTL-1 e não apenas as áreas localizadas abaixo do nível maximorum, como interpretado pela estatal. 
20.	De qualquer forma, a estatal passará a emitir autorização (ver peça 24, p. 132, Tabela 7) , aos usuários do turismo para acesso a essas áreas baixas (ZTL1) , que sofreram o maior impacto pelo desmoronamento das rochas no Acidente em análise, juntamente com a superfície das águas do reservatório. Cabe ressaltar que a estatal ainda não apresentou nenhuma autorização desse tipo, vez que o referido Pacuera se encontrava sob análise do órgão ambiental competente à época dos fatos em comento. 
21.	Pelo exposto, entende-se que não merece prosperar a alegação de Furnas que sua responsabilidade se restringe a segurança da barragem da usina - que fica a 5,5 km de distância do local do acidente, em que pese o reservatório artificial ter sido criado por Furnas para armazenamento de água utilizada como principal matéria-prima para geração de energia hidrelétrica, devendo, por isso, ser inspecionado periodicamente como verdadeira estrutura relacionada à UHE de Furnas, além de tal ação ser prevista no contrato de concessão.
22.	Ressalta-se que tal inspeção deve ser realizada em pontos críticos sensíveis, definidos preliminarmente por meio de estudos técnicos e geológicos, vez que a estatal criou o reservatório artificial provocando grande interferência na natureza do rio e suas margens, o que ocasionou muitos impactos socioambientais à região, os quais são eventualmente compensados pelos usos múltiplos das águas, tais como o turismo.
23.	Reforça tal entendimento sobre a necessidade de inspeção e manutenção periódica em pontos sensíveis do reservatório, a própria atuação de Furnas, relatada no Livro "Lições aprendidas com acidentes e incidentes em barragens e obras anexas no Brasil" 1, sobre a instabilização da encosta detectada em 1969 no Morro dos Cabritos, localizado à 3,1 km da barragem da UHE de Furnas, nos termos (peça 40, p. 117-118) :
'Em 12 de janeiro de 1969, o tombamento de um bloco de grandes dimensões se destacou da encosta do Morro dos Cabritos e provocou o surgimento de uma onda de altura considerável no reservatório. A onda avançou em direção ao barramento, atingindo-o e danificando levemente os equipamentos de navegação ancorados na crista da barragem de Furnas (Szpilman & Ren 1975) .
Em 1985, a solução para neutralizar a ameaça de instabilidade na encosta consistiu na remoção e retaludamento, por meios mecânicos, com o lançamento do material removido encosta abaixo, o que foi realizado com sucesso.'
Fonte: 1Livro: Lições aprendidas com acidentes e incidentes em barragens e obras anexas no Brasil. Autores: Guidicini, Guido; Sandroni, Sandro Salvador; e Mello, Flavio Miguez de - Comitê Brasileiro de Barragens, 2021.
24.	Verifica-se que, nesse caso, a estatal somente atuou para estabilizar o Morro dos Cabritos após o tombamento de um bloco, o que levou a estatal a monitorar a situação e decidir pela intervenção dezesseis anos após a ocorrência, visando a estabilidade do referido morro. 
25.	Caso já tivesse um programa periódico de inspeção, monitoração, ações de emergência e avaliação da segurança das principais estruturas naturais do reservatório, levantadas como passíveis de deterioração e/ou erosão com altos riscos de instabilidade, como, por exemplo, nos moldes previstos na cláusula sexta, inciso IX, do Contrato de Concessão 04/2004 (peça 3, p. 6) , poderia ter reduzido o risco de ocorrência de instabilidades tanto no incidente no Morro dos Cabritos (3,1 km da barragem) como no acidente nos Cânions de Capitólio (5,5 km da barragem) , embora não se possa afirmar que tais acidentes não teriam ocorrido. Q 
I.1.1.1 - Inexistência de Correlação entre o evento e a área do Reservatório (peça 22, p. 3-5) 
26.	Furnas esclarece, preliminarmente, que, por conceito estabelecido no contrato de concessão, Furnas detém responsabilidade sobre a área desapropriada, isto é, a área de terreno que, no caso da UHE Furnas, estende-se até a cota 769,00 m. 
27.	A estatal alega também que é responsável pela preservação de Áreas de Preservação Permanente - APP, que, nos termos do art. 62 da Lei 12.651/2012 (Código Florestal) , é aquela compreendida entre o nível máximo operativo normal e a cota máxima maximorum, a qual, no caso da UHE Furnas, estende-se até a cota 769,30 m. 
28.	Segundo a estatal, tais áreas são os limites perimetrais do lago (conforme se pode verificar nas imagens contidas na peça 22, p. 4) , configurado em sua previsão máxima de acúmulo de águas. As áreas resultantes da variação do limite máximo até a linha d´água poderão variar ao longo do tempo, e, nos termos do contrato de concessão, devem ser preservados pela Concessionária para garantir o movimento de flutuação do volume de águas nos reservatórios. 
29.	A partir dessas alegações, conclui que o topo do paredão rochoso envolvido no acidente está fora da área desapropriada e das Áreas de Preservação Permanente (APPs) , ou seja, não pertence a Furnas, sendo de titularidade de proprietários privados (identificados na legenda das ilustrações contidas na peça 22, p. 4) que não guardam qualquer relação com esta geradora ou com o serviço prestado.
30.	Na sequência, afirma que o termo "cânion" representa o paredão rochoso vertical até seu topo e suas cachoeiras, o qual não se insere na área desapropriada e, por isso, alega que Furnas não é responsável por toda e qualquer área no entorno do reservatório, mas somente por aquela passível de alagamento em razão de hipotética subida do nível d'água. Dessa forma, Furnas deve adotar as medidas cabíveis para coibir e evitar que pessoas estabeleçam residências nesse limite espacial e garantir uma operação segura para fins de geração de energia elétrica. 
31.	Diante disso, conclui que não há qualquer vinculação das práticas turísticas, construtivas ou exploratórias realizadas por terceiros no entorno do lago com a atividade de geração de energia desempenhada pela concessionária.
Análise sobre a alegada inexistência de Correlação entre o evento e a área do Reservatório
32.	Cabe registrar, preliminarmente, que o Contrato de Concessão 04/2004 (peças 1 e 41) estabelece que a concessionária Furnas deve realizar a gestão do reservatório e respectivas áreas de proteção, nos termos da legislação e regulamentação pertinentes (peça 41, p. 8) . Tal dispositivo não delimita quais áreas estão sobre a responsabilidade da estatal, sendo que tal delimitação fica a cargo da legislação vigente. 
33.	Verifica-se, por meio de amostras de processos de reintegração de posse de áreas sob responsabilidade da estatal no reservatório2, que Furnas utiliza como parâmetro nesses processos áreas localizadas abaixo da cota de desapropriação de 769,00 m. [Fonte: 2 (i) Apelação Cível AC 0024780-04.2016.8.13.0261 Formiga (TJ-MG) ; 2 (ii) Apelação Cível AC 0000906-39.2012.4.01. 3804 (TRF-1) ; e (iii) Recurso Especial 1878019 MG 2020/0133197-3 (STJ) . Dados extraídos da internet, em 19/4/2022].
34.	Nota-se, no entanto, que a cota de desapropriação não se confunde com a cota máxima utilizada para definição de Áreas de Preservação Permanente - APP, sob responsabilidade da estatal, segundo a cláusula décima, inciso III, do referido contrato de concessão, aditivado (peça 41, p. 8) ou cláusula sexta, inciso III, do Contrato de Concessão 04/2004, original (peça 3, p. 6) . 
35.	Entende-se, ao contrário do alegado, que a definição de Área de Preservação Permanente não pode ser interpretada unicamente pela leitura do art. 62 da Lei 12.651/2012 (Código Florestal, que dispõe sobre a proteção da vegetação nativa) , o qual define tal área, no caso de empreendimentos registrados ou autorizados antes de 2001, como aquela área compreendida entre o nível máximo operativo normal (768,00 m para o reservatório da UHE de Furnas) e a cota máxima maximorum (cota 769,30 m) , que representa o nível vertical máximo de alcance da água (considerando a área de projeção horizontal do terreno) para uma cheia de tempo de recorrência de mil anos (uma ocorrência de cheia a cada mil anos) , ou seja, na maioria das áreas das bordas do reservatório as margens permanecem sempre secas, face a raridade da ocorrência da cheia do nível maximorum.
36.	Ressalta-se que, na interpretação dada por Furnas, as rochas muito altas, como as observadas nos Cânions de Capitólio, não são alcançadas pela definição de APP do Código Florestal, pois ficam acima da cota maximorum. Entende-se que tal interpretação única é equivocada, pois tais rochas apresentam maior risco de deterioração e de instabilidade geológica, comprometendo a preservação ambiental do reservatório e de suas bordas (margens no entorno) .
37.	Reforça tal entendimento a situação encontrada no acidente ocorrido em 8/1/2022, cuja área dos cânions considerada pela estatal como APP (ZTL-1) recebeu, juntamente com a superfície da água do reservatório, as rochas tombadas originárias de morros deteriorados que não são considerados pela estatal como APP (ZTL-2) , os quais, entretanto, deveriam estar cobertos efetivamente por inspeção e manutenção prevista no contrato de concessão. 
38.	Por  isso, entende-se que toda a área identificada como Cânions de Capitólio deve ser tratada como Área de Preservação Permanente do tipo ZTL-1 e não apenas as áreas localizadas abaixo do nível maximorum, como interpretado por Furnas, pois, esta definição não mitigou o risco de acidentes e deterioração em áreas altas consideradas como ZTL-2. 
39.	Nesse sentido, reproduz-se a seguir a definição de Área de Preservação Permanente constante no Art. 3º, inciso II, do referido Código Florestal de 2012, nos termos:
II - Área de Preservação Permanente - APP: área protegida, coberta ou não por vegetação nativa, com a função ambiental de preservar os recursos hídricos, a paisagem, a estabilidade geológica e a biodiversidade, facilitar o fluxo gênico de fauna e flora, proteger o solo e assegurar o bem-estar das populações humanas; (grifos acrescidos) 
40.	Constata-se que a referida definição de APP acima contraria a interpretação dada pela estatal para APPs serem os limites perimetrais do lago e estarem compreendidas somente entre as áreas das cotas máxima de operação normal e a cota maximorum, vez que, para o presente caso concreto, tal interpretação aumenta o risco de comprometer a preservação dos recursos hídricos, a paisagem, o bem-estar das populações humanas e principalmente a estabilidade geológica das bordas rochosas do reservatório.
41.	Reforça tal entendimento a definição de APP de reservatórios artificiais contida no Art. 2º, incisos I e II, e Art. 3º, da Resolução Conama 302, de 20 de março de 2002 (parâmetros, definições e limites de APPs de reservatórios artificiais) , nos termos: 
'Art. 2º Para efeito desta Resolução são adotadas as seguintes definições:
I - Reservatório artificial: acumulação não natural de água destinada a quaisquer de seus múltiplos usos;
II - Área de Preservação Permanente: a área marginal ao redor do reservatório artificial e suas ilhas, com a função ambiental de preservar os recursos hídricos, a paisagem, a estabilidade geológica, a biodiversidade, o fluxo gênico de fauna e flora, proteger o solo e assegurar o bem-estar das populações humanas;
[...]
Art. 3º Constitui Área de Preservação Permanente a área com largura mínima, em projeção horizontal, no entorno dos reservatórios artificiais, medida a partir do nível máximo normal de:
I - Trinta metros para os reservatórios artificiais situados em áreas urbanas consolidadas e cem metros para áreas rurais;
[...]
§ 1º Os limites da Área de Preservação Permanente, previstos no inciso I, poderão ser ampliados ou reduzidos, observando-se o patamar mínimo de trinta metros, conforme estabelecido no licenciamento ambiental e no plano de recursos hídricos da bacia onde o reservatório se insere, se houver.' 
42.	Verifica-se, pela leitura dos dispositivos contidos no normativo que detalha as definições e limites de APPs (Resolução Conama 302/2002) , expostos acima, que antes da publicação do Código Florestal de 2012, a APP de reservatórios artificiais era definida como a área com largura mínima de trinta metros, em projeção horizontal, no entorno dos reservatórios artificiais, medida a partir do nível máximo normal de operação. Ressalta-se que tal definição encaixa claramente nos cânions em epígrafe, além de imputar responsabilidade contratual de agir à concessionária em busca da preservação ambiental em todo o entorno do reservatório, sem lacunas, complementando a definição contida no Código Florestal de 2012. 
43.	Cabe registrar que as Resoluções Conama 302/2002 e 303/2002 foram revogadas em 21/10/2020 (Resolução CONAMA 500/20) , sendo restauradas sete dias depois pelo STF, por deferimento monocrático de liminar (ADPFs 747 e 749) 3, em 28/10/2020. Tal liminar foi reafirmada por unanimidade pelo Plenário do STF, em 14/12/2021, ou seja, 25 dias antes do acidente e dois meses antes da apresentação da defesa de Furnas, em 16/2/2022. A alegada urgência na restauração em 2020 foi embasada nos seguintes termos:
'ÁREAS DE PRESERVAÇÃO PERMANENTE DE RESERVATÓRIOS ARTIFICIAIS E REGIME DE USO DO ENTORNO. PARÂMETROS, DEFINIÇÕES E LIMITES DE ÁREAS DE PRESERVAÇÃO PERMANENTE EM GERAL. 1. A mera revogação de normas operacionais fixadoras de parâmetros mensuráveis necessários ao cumprimento da legislação ambiental, sem sua substituição ou atualização, compromete a observância da Constituição, da legislação vigente e de compromissos internacionais. [...] 3. A revogação das Resoluções nº s 302/2002 e 303/2002 distancia-se dos objetivos definidos no art. 225 da CF, baliza material da atividade normativa do CONAMA. Aparente estado de anomia e descontrole regulatório, a configurar material retrocesso no tocante à satisfação do dever de proteger e preservar o equilíbrio do meio ambiente, incompatível com a ordem constitucional e o princípio da precaução. Precedentes. Fumus boni juris demonstrado. 4. Elevado risco de degradação de ecossistemas essenciais à preservação da vida sadia, comprometimento da integridade de processos ecológicos essenciais e perda de biodiversidade, a evidenciar o periculum in mora. 5. Liminar deferida, ad referendum do Plenário, para suspender os efeitos da Resolução CONAMA nº 500/2020.
3 Medida Cautelar na Arguição de Descumprimento de Preceito Fundamental 747 e 749 - Distrito Federal. Relatora: Min. Rosa Weber. Supremo Tribunal Federal (STF) , em 28/10/2020.'
44.	A revogação das resoluções foi proposta pelo próprio governo federal com a justificativa de que haveria sobreposição normativa entre as normativas do Conama e o Código Florestal de 2012. No Código, entretanto, não há definição clara dos critérios para estabelecimento das APPs, como visto no presente caso para estruturas relevantes, lacuna normativa preenchida justamente pelas resoluções ora restauradas, o que reforça sobremaneira o entendimento sobre a falha de interpretação sobre a definição de APP apresentada por Furnas. 
45.	Pelo exposto, entende-se que não merece prosperar a alegação de Furnas que o topo do paredão rochoso envolvido no acidente não se enquadra na definição de APP, cuja responsabilidade pela preservação é estabelecida à Furnas no Contrato de Concessão 04/2004. 
46.	Atinente à alegação que o topo do referido paredão rochoso é de titularidade de proprietários privados, constata-se ainda, pela análise da legenda da primeira ilustração contida na peça 22, p. 4, que a área do cânion atingida pelo acidente em análise (áreas inundadas e margens rochosas) é de expropriado privado, ou seja, trata-se de área desapropriada pela estatal para criação do reservatório e respectivas APPs, guardando estrita relação com o serviço de geração de energia elétrica concedido à estatal. Mesmo se assim não fosse, Furnas ainda possui prerrogativa contratual para efetuar a liberação amigável ou mesmo desapropriações de áreas vinculadas ao referido serviço (ver Contrato 04/2004, peça 3, p. 8-9, cláusula sétima - Prerrogativas da Concessionária) . 
47.	Conclui-se, pelo exposto, que Furnas é responsável pela preservação de Áreas de Preservação Permanente - APP, como também é reconhecido pela própria estatal. No entanto, ao contrário do alegado, para o caso concreto, APP é definida, nos termos do art. 62 da Lei 12.651/2012 (Código Florestal) , como a área, de margens comuns, compreendida entre o nível máximo operativo normal e a cota máxima maximorum e, para margens com bordas rochosas, nos termos do art. 3º, inciso II, do referido código, c/c pelos artigos 2º e 3º, da Resolução Conama 302/2002, visando a estabilidade geológica e consequente preservação dos recursos hídricos, são aquelas áreas com largura mínima de trinta metros, em projeção horizontal, a partir do nível máximo normal de operação (cota 768,00 m, no caso da UHE de Furnas) , podendo chegar a cem metros (área rural) , ou seja, toda a área dos Cânions de Capitólio é definida pela legislação vigente como APP e, como tal, compete contratualmente à Furnas preservá-la.
I.1.2 - Obrigações e responsabilidades de Furnas em Face do Poder Concedente - Avaliação conforme Contrato de Concessão 04/2004 (peça 22, p. 5-7) 
48.	Furnas, preliminarmente, apresenta conceitos e definições doutrinárias sobre concessões de serviço público, entre as quais, a atribuição ao contratado da "prerrogativa para organizar e gerir a forma de sua prestação (desempenhada por sua conta) e assumindo os riscos preconizados no instrumento de delegação" (peça 22, p. 5) . 
49.	Assim, alega que a responsabilidade do concessionário é subjetiva contratual, regida genericamente pela Lei 8.987/1995, além da lei específica do titular do serviço público concedido ou permitido. 
50.	Por isso, alega como descabido exigir do gerador de energia a fiscalização e o monitoramento de um lago de aproximadamente 3.500 km de extensão, que abrange 34 municípios, com vistas a garantir a segurança de atividades estranhas à sua própria, ou seja, uso do reservatório para exploração de atividade turística que gera recursos para terceiros, e não para o concessionário. 
51.	Ressalta que a responsabilidade subjetiva contratual de Furnas está diretamente relacionada à atividade delegada, ou seja, à geração de energia, além de inferir que eventual responsabilização por descumprimento do Contrato de Concessão deva ser analisada conforme os seus específicos termos. 
52.	Nesse sentido, destaca que a cláusula décima do Contrato de Concessão 04/2004 (versão atualizada, peça 41, p. 8) , a qual prevê, no inciso I, dentre as obrigações do concessionário inerentes às concessões, "cumprir todas as exigências do presente Contrato, da legislação atual e superveniente que disciplina a exploração do potencial hidráulico, respondendo, perante o Poder Concedente e a Aneel, usuários e terceiros, pelas eventuais consequências danosas da exploração das Usinas Hidrelétricas", a qual define, literalmente, que a responsabilidade de Furnas é correlacionada à exploração da usina. 
53.	Alega, ainda, que não ocorreu qualquer descumprimento, por Furnas, de fiscalização das áreas de APP, além de a estatal realizar monitoramento relativo à segurança da barragem e de suas próprias estruturas operacionais, sempre com intuito de garantir a prestação da geração de energia, já que este tipo de monitoramento possui relação com a atividade concedida. 
54.	Nesse sentido, apresenta o manual sobre gestão e monitoramento das estruturas de barramento da usina (peça 23) , em conformidade com a Política Nacional de Segurança de Barragens (PNSB - Lei 12.334/2010) , mantendo rotinas de monitoramento nas estruturas do empreendimento, por meio de inspeções por profissionais especializados, e acompanhamento de comportamento da instrumentação instalada. As rotinas de inspeções são formalizadas por relatórios técnicos (apresenta um exemplo na peça 250) disponibilizados ao órgão regulador, conforme recomendação da Resolução Normativa 696/2015-Aneel. 
55.	Ainda sobre a obrigação relacionada à "Gestão dos Reservatórios das Usinas Hidrelétricas e respectivas áreas de proteção", entende como errônea a interpretação de que Furnas é responsável por tudo o que ocorre no reservatório da usina, na medida em que sua responsabilidade se limita à geração de energia de forma adequada e segura. 
56.	Cita, a legislação que, segundo seu entendimento, disciplina tal gestão, tais como o art. 22, inciso IV, da Constituição Federal, a Lei 9.433/1997, que rege a Política Nacional de Recursos Hídricos e a Lei 9.648/1998, que define a competência do Operador Nacional do Sistema (ONS) para despacho de usinas e gerenciamento do nível dos reservatórios (peça 22, p. 6) .
57.	Diante disso, conclui que a gestão do reservatório, mencionada no Contrato de Concessão e imposta a Furnas, está ligada a questões operativas vinculadas ao atendimento dos despachos do ONS, ou seja, está vinculada tecnicamente ao fornecimento de dados operativos com o objetivo de viabilizar o despacho centralizado da usina, revelando atividades inerentes ao controle do nível do reservatório e armazenamento de água, exercido em coordenação com o ONS.
Análise sobre as alegadas obrigações e responsabilidades de Furnas em Face do Poder Concedente - Avaliação conforme contrato de Concessão 04/2004
58.	Merece prosperar a alegação de Furnas que sua responsabilidade no presente caso é subjetiva contratual, ou seja, o concessionário tem o dever de indenizar os danos causados diante de uma ação ou omissão, dolosa ou culposa, desde que presentes os quatro elementos: culpa ou dolo, ato ilícito, dano, nexo de causalidade. 
59.	Não merece prosperar, no entanto, a alegação sobre o descabimento de se exigir do gerador de energia a fiscalização e o monitoramento de um lago de aproximadamente 3.500 km de extensão, vez que: (i) a gestão do reservatório e das respectivas APPs está prevista no Contrato de Concessão 04/2004 (peça 1, p. 6) ; (ii) tal fiscalização pode ser realizada com menor periodicidade apenas para APPs com áreas críticas identificadas por meio de fiscalização e estudos geológicos preliminares, nos moldes do levantamento efetuado no Pacuera (peça 24 e anexos) , os quais definirão também a sua periodicidade (médio ou longo prazo) ; tal ação reduzirá sobremaneira a área de inspeção que mereça maior atenção, concentrada próxima à barragem principal da UHE de Furnas; (iii) apesar da multiplicidade de uso do reservatório artificial, sua utilidade primária (precípua) é armazenamento de água para geração de energia elétrica, cabendo ao concessionário sua preservação, nos termos do referido Contrato de Concessão 04/2004 (versão atualizada, peça 41) , e da legislação vigente.
60.	Cabe ainda registrar que o monitoramento realizado pelos concessionários nas barragens e nas estruturas operacionais das UHES são relevantes, mas também são relevantes os eventuais monitoramentos que deveriam estar sendo feitos em estruturas sensíveis localizadas nos entornos de seus reservatórios artificiais, visando sempre a segurança e preservação ambiental (matas ciliares, vegetação, estabilidade geológica, bem estar das populações envolvidas, qualidade das águas, entre outras) , além dessas estruturas estarem intrinsicamente interligadas na garantia de prestação da atividade concedida de geração de energia, citando-se como exemplo o relatado caso do Morro dos Cabritos. 
61.	Ressalta-se novamente, na sequência, que a representação ora em análise busca a apuração do nexo causal entre eventuais falhas de execução de obrigações da concessionária definidas no Contrato de Concessão 04/2004 (peça 41) e as ocorrências de eventos negativos com potencial de gerar danos ao erário, por meio de indenizações. 
62.	Atinente a legislação retromencionada por Furnas (Leis 9.433/1997 e 9.648/1998) , verifica-se que estas leis não contribuem para o deslinde da irregularidade apontada, vez que tratam de competência da União e do ONS.
63.	Por fim, entende-se que não merece prosperar a alegação da concessionária que a gestão do reservatório, mencionada no contrato de concessão, está unicamente ligada a questões operativas vinculadas ao atendimento dos despachos do ONS, vez que a estatal é também responsável pela preservação ambiental tanto do reservatório como de suas respectivas Áreas de Preservação Ambiental, tais como, os Cânions de Capitólio.  A própria definição de APP contida no art. 2º, inciso II, do Código Florestal de 2012 já denota a "função ambiental de preservar os recursos hídricos" da gestão mencionada na cláusula sexta, inciso III, do Contrato de Concessão 04/2004 (peça 3, p. 6) .
64.	Verifica-se, inclusive, que Furnas incluiu as áreas localizadas abaixo do nível maximorum dos Cânions de Capitólio, também envolvidas no acidente em comento, naquelas sujeitas à sua autorização para usos múltiplos diferentes da geração de energia elétrica (ZTL1 - APPs de áreas turísticas, peça 42) . 
I.1.3 - Respeito aos impositivos usos múltiplos da água do reservatório e competências sobre turismo e navegação, alheias ao objeto da concessão (peça 22, p. 7-11) 
65.	Atinente ao caso concreto, Furnas destaca um arcabouço legislativo que, segundo seu entendimento, afastam sua responsabilidade por fiscalizar a utilização do lago para o turismo, entre outros usos múltiplos, tais como: (i) a Política Nacional de Recursos Hídricos (Lei 9.433/1997) a qual estabeleceu a obrigatoriedade de atenção aos usos múltiplos; (ii) a Lei Complementar 11/2017 e o Decreto 103/2018, ambos do município de Capitólio, regulamentando, respectivamente, o turismo náutico e a sua fiscalização na região; e o uso das praias e da orla do Lago de Furnas, tal como o acesso à região dos Canyons, definida pela norma local como área de acesso público.
66.	Inclusive, para regulamentar a exploração dos Cânions, o supracitado município celebrou o Convênio 89000/2018-001/00, com a Marinha, com a finalidade de promover, nas praias fluviais e lacustres do município e respectivas áreas adjacentes a fiscalização do tráfego de embarcações e dos equipamentos náuticos em geral que possam colocar em risco a integridade física dos cidadãos, além de ter editado o Decreto-Lei 32, de 2019, que estabelece ser de sua responsabilidade a gestão do turismo naquele local. 
67.	Mesmo assim, Furnas alega que não possui postura passiva, pois, sua diligente atuação está circunscrita às áreas cuja gestão lhe compete, quais sejam, as áreas desapropriadas e de APPs, sendo esta última objeto de constantes medidas da concessionária voltadas à desocupação de invasões e à demolição de edificações clandestinas/ilegais que possam vir a ser inundadas pelo aumento do nível de água do reservatório, medidas essas que previnem ameaças à vida humana, animal, ao meio ambiente e à própria operação da barragem, a qual poderia ser comprometida pelo arrastamento de escombros, com danificação das turbinas. 
68.	Diante disso, Furnas conclui que vem cumprindo com todas as suas obrigações contratuais, não tendo assim incorrido em qualquer ação ou omissão que possa ter se refletido no acidente.
Análise sobre o respeito aos impositivos usos múltiplos da água do reservatório e competências sobre turismo e navegação, alheias ao objeto da concessão
69.	Entende-se que não merece prosperar a alegação de Furnas que a existência de arcabouço legislativo federal, municipal e estadual relacionado ao uso múltiplo das águas do reservatório da UHE de Furnas afastam sua responsabilidade no caso concreto, pois, o cerne da questão ora em análise envolve a ausência (omissão contratual) de inspeção, fiscalização, monitoramento e manutenção visando a preservação e utilização adequadas do referido lago artificial. 
70.	Entende-se também que Furnas não tem responsabilidade direta sobre a gestão de outras atividades desenvolvidas no lago (usos múltiplos) , devendo, no entanto, passar a autorizá-las em áreas de baixo risco previamente identificadas e estabelecidas, conforme prevê o Pacuera (peça 24, p. 132-133) , que estava em processo de aprovação pelo órgão competente, à época dos fatos em análise.  
71.	No entanto, a estatal tem responsabilidade sobre a gestão do próprio reservatório e principalmente sobre as respectivas APPs e, por isso, deverá, a partir da aprovação do Pacuera (peça 24) , autorizar formalmente a visitação em locais relacionados às referidas APPs, como previsto para as zonas definidas como ZTL1 (peça 24, p. 133-134) , as quais permitem a "ocupação antrópica de baixo impacto para o desenvolvimento de turismo e lazer sustentável". Por outro lado, a falha da estatal, no presente caso, está relacionada à interpretação errônea da definição de APP e sua abrangência, com vistas à preservação ambiental e dos recursos hídricos relacionados.
72.	Os usos múltiplos, como já exposto, são atividades secundárias desenvolvidas no lago artificial pela população local, cujas autorizações podem ser consideradas como atividades compensatórias pelos impactos ambientais negativos impostos pela elevação do nível do reservatório para geração de energia elétrica, os quais prejudicaram atividades desenvolvidas originalmente na região, tais como, a agricultura. Ademais, verifica-se que tais atividades, que envolvam consumo de água, devem ser outorgadas pela Agência Nacional de Águas e Saneamento Básico (ANA) .
73.	Entende-se que merece prosperar a alegação de Furnas que a Marinha é a responsável pela fiscalização do tráfego de embarcações e dos equipamentos náuticos em geral e que os municípios são responsáveis pela gestão do turismo, ambos desenvolvidos no lago de Furnas. 
74.	Entende-se, no entanto, como superada, pela análise empreendida em tópicos anteriores, a questão sobre a responsabilidade de Furnas na gestão, fiscalização e preservação do reservatório e das respectivas APPs, ou seja, nos locais onde são desenvolvidos os referidos usos múltiplos.
75.	Nesse sentido, a alegada falta de responsabilidade pela fiscalização dos usos múltiplos não pode ser confundida com falta de responsabilidade pela fiscalização das APPs pela estatal, tendo em vista que ocorrências nessas áreas podem vir a interferir na atividade econômica de geração de energia elétrica. Caso contrário, existiria uma lacuna regulatória, pois, a inspeção sobre a preservação das APPs estaria seriamente comprometida se tal responsabilidade fosse delegada a cada um dos mais de trinta municípios situados no reservatório, vez que tal situação demandaria a fragmentação, por município, de muitas APPs, tais como os cânions localizados próximos a barragem principal da usina que envolvem três municípios. 
76.	No entanto, merece prosperar a alegação de Furnas que sua atuação deve estar circunscrita às áreas cuja gestão lhe compete, quais sejam, as áreas desapropriadas e de APPs. Constata-se, no entanto, que a concessionária não atua de forma totalmente diligente, como alegado, pela interpretação errônea que aplica sobre a abrangência das áreas relacionadas às APPs, como visto anteriormente. 
77.	Merece ser acolhida a alegação sobre sua diligente atuação na adoção de constantes medidas voltadas à desocupação de invasões e à demolição de edificações clandestinas/ilegais que possam vir a ser inundadas pelo aumento do nível de água do reservatório, diante das evidências trazidas aos autos (peças 31-32, por exemplo) . 
78.	Entende-se inclusive, que os objetivos elencados pela estatal para adoção dessas medidas são os mesmos para adoção de um aperfeiçoamento na sua atuação em prol da preservação das APPs, quais sejam, a prevenção às ameaças à vida humana, animal, ao meio ambiente e à própria operação da barragem, a qual poderia ser comprometida pelo arrastamento de escombros de rochas, com danificação das turbinas, como inclusive foi cogitado no caso da instabilização do Morro dos Cabritos em 1985 (peça 40, p. 117-118) , relatado em subtópico anterior. 
79.	Diante do exposto, conclui-se que Furnas não vem cumprindo de forma plena com as suas obrigações contratuais relacionadas à gestão do reservatório e das respectivas APPs, já que a própria interpretação que dá a essas áreas é limitada. Cabe registrar que as conclusões sobre a documentação encaminhada por Furnas e pela Aneel foram consolidadas em subtópico adiante (IV-conclusão da análise) .
I.2. - Comentários sobre a proposta de medidas corretivas (peça 22, p. 8-9) 
80.	Em relação à oitiva acrescida pelo Relator (peça 11, p. 5) , para que Furnas: (i) elabore plano de manejo e estudos geológicos em todas as áreas de risco do reservatório; (ii) especifique quais áreas podem ser visitadas por turistas com segurança; e (iii) identifique as áreas dos cânions que estejam em risco de desestabilização e com blocos de rocha instáveis, de modo a que sejam removidos de forma controlada - em linha com o que já foi alegado anteriormente, Furnas conclui que sua atuação se limita à operação do empreendimento, de forma que os outros usos do reservatório - e os riscos a eles inerentes - não são de sua responsabilidade, e não pode ser a ela imputados.
81.	Por esta razão, assinala que não cabe a Furnas especificar áreas que podem ser visitadas por turistas: seja porque lhe falta competência para tanto (sendo esta atribuição de outras autoridades, como as municipalidades do entorno do reservatório, a exemplo do que foi feito pelo Município de Capitólio) ; seja porque lhe falta poder de polícia, não cabendo a Furnas autorizar ou impedir a entrada de pessoas no reservatório; seja porque se trata de atividade absolutamente desconectada com as obrigações previstas no Contrato de Concessão. 
82.	Ressalta ainda que não possui qualquer ingerência sobre as atividades de turismo e navegação do lago, não concedendo licenças, permissões, autorizações, ou qualquer outro tipo de anuência. 
83.	Quanto à identificação das áreas dos cânions com riscos e instabilidades, reitera que não se trata de obrigação imposta pelo Poder Concedente à concessionária de serviço de geração de energia; tal fiscalização só pode ser imposta dentro dos limites e relacionado ao objeto concedido, razão pela qual, como apontado alhures, Furnas cumpre, em sua integralidade, a Política Nacional de Segurança de Barragens (PNSB - Lei 12.334/2010) , mantendo rotinas de monitoramento nas estruturas do empreendimento, por meio de inspeções por profissionais especializados, e acompanhamento de comportamento da instrumentação instalada, em atividades diretamente relacionadas à geração de energia. 
84.	Nesse sentido, reitera novamente que a área de desapropriação não contempla a região dos cânions, e uma eventual imputação de obrigação dessa natureza a Furnas lhe imporá a realização de monitoramento em terras de terceiros, privados, sem que estas estejam afetadas à prestação do serviço público, o que carece de qualquer lógica. 
85.	Conclui assim que as determinações e as recomendações aventadas pelo Tribunal não têm qualquer relação com a atividade de geração de energia concedida e que, por isso, não podem ser legalmente imputadas à Furnas.
Análise sobre os comentários apresentados por Furnas sobre a proposta de medidas corretivas
86.	Pelo exposto e analisado em subtópicos retros, entende-se que não merece prosperar a alegação de Furnas que não possui responsabilidade sobre a gestão do reservatório e de suas respectivas áreas de preservação permanente (APPs) . Ressalta-se que a atuação da estatal deve-se pautar na adequada operação do empreendimento, a qual inclui a gestão do reservatório (e APPs) , cuja finalidade precípua é o armazenamento de água utilizada como principal matéria-prima para geração de energia elétrica. 
87.	Entende-se que a adequada gestão do reservatório e de suas respectivas APPs podem colaborar para reduzir os riscos de ocorrerem novos incidentes/acidentes relacionados à usina, tais como a ocorrência no Morro dos Cabritos (1969 e 1985) ; ou relacionados a outros usos do reservatório, tais como a ocorrência nos Cânions de Capitólio (2022) .
88.	Além disso, entende-se que cabe a Furnas especificar áreas do reservatório e de seu entorno que podem ser visitadas por turistas, além de autorizar a visitação às áreas relacionadas principalmente às APPs. Tais medidas teriam como objetivo a ciência e o cumprimento de limites e regras de segurança impostas pela estatal a serem seguidas pelos municípios e pelos usuários. Entende-se que Furnas detém esse poder, delegado pelo contrato de concessão, que inclusive foi utilizado de forma similar para definir limites para acesso tanto a jusante como a montante da usina e para demandar processos de reintegração de posse em áreas desapropriadas, sob sua responsabilidade. 
89.	Ressalta-se que, como responsável pelas áreas de desapropriação e de preservação permanente, Furnas está sujeita a eventualmente responder, mesmo que indiretamente, por ocorrências nessas áreas e, por isso, deve impor regras e limites de segurança visando inclusive a preservação das APPs relacionadas ao reservatório.
90.	Uma vez estabelecidas essas regras pela estatal, entende-se também que a Marinha tem poder de fiscalização sobre a navegação no reservatório e os municípios pelo uso múltiplo adequado. Caso fosse outro o entendimento sobre a competência de cada ente na fiscalização dos usos múltiplos no reservatório, nem a Aneel poderia fiscalizar a atuação da estatal no uso primário da água para geração de energia elétrica (concessão) e nem a ANA poderia outorgar o uso múltiplo das águas no reservatório. Ressalta-se que a complexidade imposta pelo uso múltiplo das águas impõe regras complexas de utilização, fiscalização, inspeção e manutenção que, apesar de cobertas pela legislação, nem sempre são adequadamente interpretadas. 
91.	Não merece prosperar a alegação da estatal que não é sua obrigação identificar áreas dos cânions com riscos e instabilidades, vez que tal obrigação é prevista na cláusula sexta, incisos I, III, VII e IX, do Contrato de Concessão 04/2004 (peça 3, p. 5-6) , os quais tratam, respectivamente: (I) do cumprimento de todas as exigências previstas no contrato e na legislação vigente, respondendo pelas eventuais consequências danosas da exploração de usinas hidrelétricas; (III) da gestão do reservatório e respectivas APPs; (VII) cumprimento da legislação ambiental e de recursos hídricos; e (IX) a adoção de programas periódicos de inspeção, monitoração, ações de emergência e avaliação da segurança das estruturas dos Aproveitamentos Hidrelétricos.
92.	Por fim, pelo exposto, conclui-se que Furnas é responsável pela gestão do reservatório da UHE de Furnas e de suas respectivas APPs, as quais possuem estrita e direta relação com a atividade de geração de energia concedida por meio do Contrato de Concessão 04/2004 (peça 3) .
I.3. - Pedido de Informações (peça 22, p. 9-10) 
93.	Furnas, na sequência, apresenta os documentos e informações que, segundo seu entendimento, atendem a requisição em diligência deste Tribunal de Contas. 
94.	Normativos referentes à gestão dos reservatórios: 
94.1	Lei de Segurança de Barragens - Lei 12.334/2010, alterada pela Lei 14.066/2020 - Estabelece a Política Nacional de Segurança de Barragens destinadas à acumulação de água para quaisquer usos, à disposição final ou temporária de rejeitos e à acumulação de resíduos industriais, cria o Sistema Nacional de Informações sobre Segurança de Barragens e altera a redação do art. 35 da Lei 9.433, de 8 de janeiro de 1997, e do art. 4º da Lei 9.984, de 17 de julho de 2000; 
94.2	Resolução Normativa 696/2015-Aneel - Estabelece critérios para classificação, formulação do Plano de Segurança e realização da Revisão Periódica de Segurança em barragens fiscalizadas pela Aneel de acordo com o que determina a Lei 12.334, de 20 de setembro de 2010; 
94.3	Política de Segurança de Barragens das Empresas Eletrobras (peça 23) ; ademais, a UHE Furnas possui Plano de Segurança de Barragens (PSB) , além de realizar, periodicamente, a Inspeção de Segurança Regular (ISR) nas estruturas do empreendimento, em conformidade com a regulamentação (última inspeção realizada em dez/2021, peça 25) . Furnas realizou ainda, entre 2019 e 2020, a Revisão Periódica de Segurança de Barragens (RPSB) da UHE, em conformidade com as indicações estabelecidas na legislação;
94.4	Política Interna de Gestão Sócio Patrimonial (peça 26) , atinente às áreas de APP, que estabelece os princípios, diretrizes e critérios de gestão sócio patrimonial dos empreendimentos de Furnas, compreendendo usinas, canteiros de obras, subestações, linhas de transmissão, reservatórios e demais áreas onde haja instalações essenciais ao desempenho de sua atividade-fim;
94.5	Instrução Técnica - IT.026.2021, aprovada em 1/12/2021 - sobre a gestão corretiva de invasões em empreendimentos sob concessão e demais áreas que estabelece procedimentos a serem adotados no processo de Gestão Corretiva de Invasões (peça 31) . 
95.	Ainda atinente a gestão corretiva de invasões, Furnas esclarece que a gestão do reservatório da UHE Furnas é também realizada por meio de monitoramento via imagem de satélite, que busca identificar possíveis invasões na área desapropriada. 
96.	Após a devida notificação do invasor, caso não ocorra a desocupação voluntária da área sob concessão, é feita propositura de ação de reintegração de posse, salientando-se que o monitoramento do reservatório da UHE Furnas resultou no ajuizamento de 352 ações de reintegração de posse (peça 27) , havendo ainda outros 748 processos administrativos em andamento (peça 32) . 
97.	Furnas atua ainda, de forma colaborativa com entidades de interesse relacionadas às áreas nos entornos dos empreendimentos, tais como: (i) a Alago - Associação dos Municípios do Lago de Furnas (Protocolo de Intenções, peça 34) ; e (ii) a Marinha (Termo de Cessão de Área, peça 33) , a qual exerce o seu poder de polícia, a fim de garantir a segurança da navegação, a salvaguarda da vida humana e a prevenção da poluição hídrica proveniente de embarcações.
98.	Furnas destaca ainda que inexistem processos administrativos e/ou judiciais relacionados à apuração de responsabilidades imputados a esta Concessionária, referente ao acidente ocorrido em 8/1/2022. 
99.	Quanto a eventuais planos de manejo, Furnas apresenta o Plano Ambiental de Conservação e Uso do Entorno de Reservatórios Artificiais - Pacuera (peça 24) , o qual se encontra sob análise do órgão ambiental, conforme exposto pela estatal à peça 22, p. 10.
100.	Por fim, Furnas informa que não foram celebrados contratos de concessão de direito de uso de áreas marginais ao reservatório da UHE de Furnas-MG, disciplinados pela Portaria 170 do Ministério das Minas e Energia, de 4/2/1987.
Análise sobre as informações e documentação fornecidas por Furnas
101.	Atinente a documentação fornecida por Furnas, entende-se que os normativos apresentados são relevantes e tratam de diversos temas relacionados ao reservatório, tais como segurança de barragens e gestão sócio patrimonial. 
102.	Destaca-se também a atuação da estatal de forma colaborativa com entidades de interesse relacionadas às áreas nos entornos dos empreendimentos, tais como a Associação dos Municípios do Lago de Furnas (peça 34) e a Marinha (peça 33) . Entende-se que tal atuação é essencial e relevante, além de denotar a complexidade dos usos múltiplos das águas e o papel central da concessionária na preservação socioambiental do reservatório e seu entorno.
103.	Cabe ainda registrar as respostas de Furnas a requisições de informações deste Tribunal: (i) inexistência, até então, de processos administrativos e/ou judiciais relacionados à apuração de responsabilidades imputadas a esta Concessionária, referente ao acidente ocorrido em 8/1/2022; (ii) inexistência de contratos de concessão de direito de uso de áreas marginais ao reservatório da UHE de Furnas-MG, disciplinados pela Portaria 170 do Ministério das Minas e Energia, de 4/2/1987; e (iii) Plano Ambiental de Conservação e Uso do Entorno de Reservatórios Artificiais - P	acuera (peça 24) , o qual pode ser considerado como um plano de manejo ambiental do reservatório da UHE de Furnas que, no entanto, necessita de revisão para atualizar alguns conceitos, tais como a definição e abrangência das APPs do reservatório, além de necessitar de inclusão de ferramentas que aumentem sua efetividade, tais como, procedimentos, formulários, controle, previsão e execução de inspeções e estudos geológicos, sociais e ambientais periódicos, que visem principalmente a preservação sócio ambiental do reservatório e de seu entorno (APPs) . 
104.	Verifica-se, no entanto, que Furnas, embasada em intepretações inadequadas da legislação vigente, tais como sobre o conceito e abrangência de APPs de reservatórios artificiais, não apresentou os seguintes documentos requisitados (peça 11, p. 2) : (i) normativos específicos sobre a gestão dos reservatórios das Usinas Hidrelétricas e respectivas Áreas de Preservação Permanente (APPs) , a qual é prevista na cláusula sexta, inciso I	II, do Contrato de Concessão 04/2004, firmado entre a Agência Nacional de Energia Elétrica - Aneel e Furnas; ressalta-se que o documento Política Interna de Gestão Sócio patrimonial (peça 26) trata genericamente das diretrizes relacionadas a referida gestão, sem, no entanto, detalhara as ações relacionadas; (ii) normativos sobre a fiscalização e inspeção exercida pela estatal no reservatório da UHE de Furnas-MG, os quais definam procedimentos, periodicidades e responsabilidades, além do fornecimento de documentos que evidenciem tais procedimentos como, por exemplo, relatórios de inspeção, entre outros pertinentes, detalhando o especificado do Pacuera (peça 24) ; e (iii) providências tomadas pela estatal, isoladas e/ou conjuntamente com outros entes federativos responsáveis pela fiscalização do uso múltiplo do reservatório, para a mitigação do risco de ocorrência de novos eventos nas margens do reservatório da UHE de Furnas-MG, similares ao ocorrido em 8/1/2022 na região conhecida como Cânions de Capitólio-MG. 
105.	Por fim, cabe registrar que foram consolidadas em subtópico adiante (IV) , a conclusão da presente análise, bem como acerca da análise dos esclarecimentos da Aneel apresentados a seguir. 
II. Documentação, comentários e esclarecimentos apresentados pela Aneel (peças 35-38) 
106.	A Aneel informa, inicialmente (peça 35, p. 1) , sua competência, entre outras, para fiscalizar a atividade econômica relativa à geração de energia elétrica, nos termos do artigo 2° da Lei 9.427, de 26 de dezembro de 1996 (lei de instituição da Aneel) , incluindo a segurança das barragens utilizadas para essa atividade, nos termos da Lei 12. 334, de 20 de setembro de 2010 (PNSB) .
107.	Informa, na sequência, que os contratos de concessão de empreendimentos de geração possuem algumas obrigações que se relacionam com as estruturas vinculadas à concessão, tais como, gestão dos reservatórios e respectivas áreas de proteção e inspeção, monitoração, ações de emergência e avaliação da segurança das estruturas dos aproveitamentos hidrelétricos (peça 35, p. 1-2) . 
108.	Ressalta que as referidas estruturas são aquelas destinadas à produção de energia elétrica e que todos os encargos da geradora devem ser interpretados dentro do contexto da exploração da atividade econômica de produção de energia elétrica.
109.	Nessa linha, alega que ampliar o escopo dos encargos da concessionária para alcançar toda e qualquer atividade econômica desenvolvida em um lago de usos múltiplos contraria a racionalidade quanto à exploração da atividade de produção de energia elétrica, além de inviabilizar algumas atividades econômicas desenvolvidas nos milhares de reservatórios espalhados pelo território nacional, vez que representariam alta oneração na gestão do reservatório, risco de responsabilização do concessionário e não trariam efetividade à atividade precípua de produção de energia elétrica.
110.	Diante disso, alega que os encargos descritos nos respectivos contratos de concessão devem estar vinculados com a atividade econômica desempenhada, no caso a produção de energia elétrica, ou seja, qualquer atividade econômica, ocupação ou intervenção que esteja sendo realizada no reservatório da hidrelétrica e que possa trazer prejuízo à atividade desempenhada pelo concessionário deve sim ser por este manejada, por colocar em risco o objeto do Contrato de Concessão, que é a produção de energia elétrica. Dentre essas, pode-se citar, não exaustivamente, a ocupação irregular de áreas inundáveis ou de preservação permanente e atividades que possam causar erosão ou assoreamento.
111.	Alega também que, por outro lado, quaisquer outras atividades econômicas desempenhadas em reservatórios de água e que não representem risco à atividade de produção de energia elétrica devem ser reguladas e fiscalizadas pelos entes responsáveis por aquela atividade econômica.
112.	Atinente ao escopo da Portaria MME 170/1987, a Aneel alega que esse normativo não amplia a responsabilidade do concessionário em relação a gestão do reservatório, mas apenas estabelece quais devem ser as condições para a cessão onerosa de uso de bens imóveis, vinculados à concessão da usina, localizados nas áreas marginais do reservatório ou em glebas remanescentes da desapropriação, limitando-se ao aspecto patrimonial dessa gestão.
113.	Em termos gerais, alega que a cessão onerosa de referidos bens imóveis deve respeitar determinados preceitos e, eventual resultado positivo com tal cessão, deve ser revertido ao próprio contrato de concessão, em benefício dos serviços, da conservação do meio ambiente e do desenvolvimento econômico-social da região. (peça 35, p. 3) .
114.	Diante disso, alega que a atividade de turismo explorada no local da tragédia não traz qualquer afetação na atividade de geração de energia elétrica e, portanto, pode ser devidamente desempenhada sob as condições e regras estabelecidas como seguras para aquela atividade, as quais devem ser objeto de avaliação e acompanhamento dos agentes econômicos e instituições que auferem benefício de tal atividade, considerando como desvirtuamento do objeto do Contrato de Concessão, transferir a um único usuário do reservatório todas as obrigações relacionadas a garantia da segurança de outras atividades. 
115.	A Aneel, na sequência, afirma que, nos termos do art. 1º, I, da Lei 9.433, de 8 de janeiro de 1997, a água é bem de domínio público, bem como se trata de bem de uso comum do povo, conforme preceitua o art. 99, I, do Código Civil.
116.	Alega ainda que a outorga de uso de recurso hídrico por Furnas para fins de geração de energia elétrica não a transforma em proprietária do corpo de água em que a usina está instalada, como dispõe o art. 18 da Lei 9.433/1997 (peça 35, p. 4) , tampouco tal outorga prejudica o uso múltiplo da água e, por isso, não há como imputar a Furnas responsabilidade por todo e qualquer uso que se faça do lago, que também serve de reservatório da usina.
117.	Diante disso, conclui que se pode exigir de Furnas atuação com vistas a assegurar a integridade e segurança das pessoas, equipamentos e instalações apenas naquilo que diretamente impactar a atividade de produção de energia elétrica (peça 35, p. 4) .
118.	A Aneel apresenta, na sequência, informações obtidas na mídia online com intuito de auxiliar o Tribunal no deslinde da questão, tais como, sobre a abertura de inquérito pela Marinha e recomendação da Defesa Civil para que todo município faça mapeamento de risco e análise geológica na área do desastre (peça 35 p. 4) .
119.	Apresenta ainda dispositivos legais (peça 35, p. 5) que, segundo seu entendimento, podem ajudar a formar uma convicção sobre a tragédia: (i) Lei Geral do Turismo (Lei 11.771, de 17 de setembro de 2008) ; (ii) a Política Nacional de Proteção e Defesa Civil (PNPDEC) , Lei 12.608, de 10 de abril de 2021, sobre a competência da União, Estados, Distrito Federal e Municípios para realizar o monitoramento meteorológico, hidrológico e geológico das áreas de risco; (iii) Lei 9.537, de 11 de dezembro de 1997, que dispõe sobre a segurança do tráfego aquaviário em águas sob jurisdição nacional; (iv) Normas e Procedimentos da Capitania Fluvial de Minas Gerais, a qual apresentam que cabe ao Agente da Autoridade Marítima coordenar e estabelecer as limitações operacionais na área de jurisdição, com base no entendimento e nos consensos obtidos junto às Administradoras das Hidrovias e às Concessionárias, Operadoras e Mantenedoras das Usinas, Barragens e Eclusas. Também, é de exclusiva responsabilidade do comandante e dos condutores das embarcações a realização de navegação segura.
Análise sobre a documentação, comentários e esclarecimentos apresentados pela Aneel
120.	Importa registrar, preliminarmente, que os esclarecimentos prestados pela Aneel abordaram, em linhas gerais, entendimento similar ao apresentado pela concessionária Furnas, o qual foi amplamente analisado em subtópico retro. No entanto, a análise efetuada anteriormente para esclarecimentos similares será reproduzida aqui sinteticamente, com as devidas adaptações aos argumentos trazidos pela Agência. Cabe registrar ainda que a Agência não apresentou manifestação, requisitada em sede de oitiva prevista no Despacho do Relator (peça 11, p. 5, item 25) , "sobre eventual proposta para que Furnas elabore plano de manejo e estudos geológicos em todas as áreas de risco do reservatório, especifique quais áreas podem ser visitadas por turistas com segurança, bem como identifique as áreas dos cânions que estejam em risco de desestabilização e com blocos de rocha instáveis, de modo a que sejam removidos de forma controlada."
121.	A partir desse contexto, concorda-se com o entendimento apresentado sobre as obrigações da concessionária estarem relacionadas com as estruturas vinculadas à concessão, ou seja, aquelas destinadas à produção de energia elétrica e que todos os encargos da geradora devem ser interpretados dentro do contexto da exploração da atividade econômica de produção de energia elétrica.
122.	Assim posto, entende-se que não merece prosperar, pelos motivos explanados a seguir, a alegação da Aneel que o objetivo da presente representação seria ampliar o escopo dos encargos da concessionária, além da exploração da atividade de produção de energia elétrica, para alcançar toda e qualquer atividade econômica desenvolvida em um lago de usos múltiplos. 
123.	Como alegado, as atividades de navegação e turismo desenvolvidas no reservatório não são de responsabilidade da concessionária de geração de energia. No entanto, o cerne da questão tratada nos presentes autos se refere à causa raiz do acidente ocorrido em janeiro de 2022, qual seja, o desmoronamento de rochas, na Área de Preservação Permanente (APP) denominada Cânions de Capitólio-MG, sobre as águas do reservatório artificial, cuja responsabilidade de gestão é prevista para a concessionária na cláusula sexta, inciso III, do Contrato de Concessão 04/2004 (original, peça 3, p. 5-6) , firmado entre Furnas e a própria Agência Nacional de Energia Elétrica - Aneel e em critérios estabelecidos no Código Florestal de 2012 (estabilidade geológica das margens e bem-estar das populações) , complementado pelas Resoluções Conama 302 e 303, ambas de 2002. 
124.	Dessa forma, entende-se, ao contrário do alegado, que tal gestão tem relação com a atividade concedida, qual seja, a operação da usina para exploração do potencial hidráulico visando a geração de energia elétrica, vez que o reservatório artificial foi criado pela estatal para armazenamento de água utilizada como matéria-prima nessa atividade econômica.
125.	Corrobora tal entendimento, a própria alegação da agência reguladora que os encargos descritos nos respectivos contratos de concessão devem estar vinculados com a atividade econômica desempenhada, ou seja, qualquer atividade econômica que esteja sendo realizada no reservatório da hidrelétrica e que possa trazer prejuízo à atividade desempenhada pelo concessionário deve sim ser por este monitorada e/ou gerida, por colocar em risco o objeto do Contrato de Concessão, que é a produção de energia elétrica, tais como, atividades que ocupem áreas de preservação permanente e/ou que possam causar erosão ou assoreamento. 
126.	No caso concreto, o turismo não só é desenvolvido nas águas do reservatório como também próximo ou em acessos baixos às APPs, cuja responsabilidade contratual pela preservação é da concessionária exploradora dos recursos hidráulicos do reservatório artificial.
127.	Por outro lado, merece prosperar a alegação da Aneel que quaisquer outras atividades econômicas desempenhadas em reservatórios de água devem ser fiscalizadas pelos entes responsáveis por aquela atividade econômica, que, no presente caso, entende-se como de responsabilidade da Agência Nacional de Águas e Saneamento Básico (ANA) , responsável pela regulação e outorga dos usos múltiplos que envolvam consumo das águas do reservatório, ou pela Marinha, no caso da navegação relacionada ao turismo, entre outros entes.
128.	No entanto, a própria ANA entende que não tem responsabilidade por fiscalizar o uso de recursos hídricos e de segurança de barragens destinadas à acumulação de água para fins de aproveitamento hidrelétrico, como se verifica pela leitura do art. 1º, da Resolução ANA 24, de 4 de maio de 2020 (peça 43) , nos termos:
'Art. 1º Estabelecer procedimentos para o desempenho das atividades de fiscalização de uso de recursos hídricos e de segurança de barragens destinadas à acumulação de água, exceto para fins de aproveitamento hidrelétrico, nos corpos hídricos de domínio da União.' 
129.	Pelo exposto, conclui-se que, o entendimento da Aneel sobre a responsabilidade por fiscalizar o uso de recursos hídricos para fins de aproveitamento hidrelétrico vai de encontro ao disposto no regulamento da ANA, reproduzido acima.  
130.	Cabe ressaltar, no entanto, que o objeto da presente representação trata de eventuais irregularidades relacionadas à gestão de reservatório e respectivas áreas de proteção pela estatal Furnas Centrais Elétricas S.A., na qualidade de concessionária da Usina Hidrelétrica de Furnas-MG, com possíveis reflexos no desastre ocorrido no município de Capitólio-MG em 8/1/2022, ou seja, trata de possíveis irregularidades na execução do Contrato de Concessão 04/2004 (peça 3) pela concessionária Furnas, cuja fiscalização é de responsabilidade da Aneel, que inclusive estabeleceu as cláusulas relacionadas às obrigações a serem seguidas pelas partes.
131.	Constata-se, pela leitura do escopo da Portaria MME 170/1987 (peça 44) , que não merece prosperar a alegação da Aneel que esse normativo se limita ao aspecto patrimonial da gestão das áreas marginais do reservatório, vez que seu escopo é mais abrangente, além de visar, entre outros objetivos, a preservação ambiental do reservatório e o desenvolvimento econômico-social da região. Corrobora tal entendimento, trechos do normativo, reproduzidos a seguir:
'[...]
Considerando estudos desenvolvidos ..., que visa dar maior proteção aos reservatórios de acumulação de água para geração de energia elétrica, quanto ao assoreamento; 
Considerando ainda a necessidade de disciplinar o uso das áreas marginais a esses reservatórios, privilegiando a destinação social, resolve: 
I - Autorizar os concessionários de serviços públicos de energia elétrica e os titulares de Manifestos a celebrarem, com terceiros, contratos de concessão de direito de uso das áreas marginais a reservatórios, glebas remanescentes de desapropriação e de outras áreas de sua propriedade, rurais e urbanas; 
II - Estabelecer que, nos contratos de que trata o item anterior, e com o objetivo de garantir adequadas condições de segurança e de operação pelos concessionários, fiquem claramente definidas as restrições a seres observadas pelos usuários, notadamente aquelas vinculadas à: 
- instalação de edificações; 
- utilização do solo que possa contribuir para o processo de assoreamento do reservatório; 
- estrita obediência à legislação pertinente à Política Florestal e à Política Nacional do Meio Ambiente; 
- utilização de produtos químicos que possam causar danos ao meio ambiente; e 
- observância às peculiaridades do ecossistema local; 
 III - Determinar que, nos contratos de que trata o item I desta Portaria, fique estabelecido que os concessionários continuarão fiscalizando as áreas objeto de concessão, de forma a garantir sua utilização mais adequada, conforme estabelecido no item anterior;
[...]
V - Determinar que o eventual valor líquido positivo, resultante da transação objeto dos contratos, seja obrigatoriamente reinvestido pelos concessionários em benefício dos serviços públicos de energia elétrica, da conservação do meio ambiente e do desenvolvimento econômico-social da região; (grifos acrescidos) 
[...]'
132.	Registra-se que o intuito de apresentar esse normativo na instrução pretérita (peça 8) foi no sentido de reforçar o entendimento sobre a responsabilidade da concessionária em fiscalizar o reservatório e suas APPs, vez que, mesmo com a celebração de contratos de concessão de direito de uso das áreas marginais a reservatórios ou outras áreas de sua propriedade, os concessionários continuarão fiscalizando as áreas objeto de concessão (item III acima) . 
133.	Cabe ainda registrar que o estabelecido nesse normativo é citado no próprio contrato de concessão original (cláusula sexta, subcláusula primeira, peça 3, p. 7) , como de adoção obrigatória.
134.	Dessa forma, entende-se que tal normativo não amplia a responsabilidade do concessionário em relação a gestão do reservatório, vez que esta responsabilidade já está estabelecida no Contrato de Concessão 04/2004 (peça 3) , além de reforçar o entendimento sobre a forma como deve ser realizada essa gestão, cujos valores percebidos devem ser revertidos em benefício dos serviços públicos de energia elétrica, pois, guarda estrita ligação com esses serviços, além de objetivar a conservação do meio ambiente e do desenvolvimento econômico-social da região. 
135.	Não merece prosperar a alegação que a atividade de turismo, bem como toda atividade que utiliza as águas de Furnas, não traz qualquer afetação na atividade de geração de energia elétrica, pois, tais atividades estão interligadas pelo uso do mesmo ambiente (reservatório e seu entorno) e devem ser desempenhadas sob condições e regras estabelecidas como seguras, por meio de avaliação contínua e acompanhamento de todos envolvidos (usuários) , inclusive Furnas, dada a complexidade inerente ao uso múltiplo das águas. 
136.	Caso prevalecesse entendimento contrário, Furnas não poderia, por exemplo, estabelecer limites de acesso para as proximidades da usina e tampouco fornecer autorizações para visitação turística em Zonas de Interesse Espacial para o Turismo e Lazer, definidas no seu Pacuera (ZTLs, peça 24, p. 127-129) , tais como os Cânions de Capitólio (peça 42) .
137.	Ressalta-se que a gestão do reservatório e de suas APPs é prevista contratualmente e não deve ser considerada como desvirtuamento do objeto do Contrato de Concessão 04/2004 (peça 3) . Como responsável pela preservação ambiental do reservatório e seu entorno, além da guarda e conservação dos terrenos desapropriados, cabe a Furnas garantir a preservação e segurança das estruturas localizadas nessas áreas e, juntamente com demais usuários e o poder público envolvidos, estabelecer limites e regras para o uso múltiplo das águas, ou seja, Furnas é responsável pela preservação e segurança do patrimônio físico ambiental do reservatório, o que, consequentemente, interfere indiretamente na segurança de outras atividades, cujas obrigações devem e são regulamentadas por demais entes relacionados a essas atividades. 
138.	Atinente à alegação que a outorga de uso de recurso hídrico por Furnas para fins de geração de energia elétrica não a transforma em proprietária do corpo de água em que a usina está instalada, concorda-se com a estatal, contudo, a presente representação em nenhum momento processual fez tal afirmação. 
139.	Cabe ressaltar novamente que a abordagem na presente representação contempla especificamente como Furnas vem cumprindo as obrigações previstas no Contrato de Concessão 04/2004, na qualidade de concessionária de serviço público de geração de energia, e de eventuais reflexos de sua atuação em eventos que ocorrem em áreas sob sua responsabilidade contratual, tais como, o próprio reservatório artificial, o qual armazena água utilizada como matéria-prima essencial para geração de energia, além da atuação da estatal na preservação do entorno do referido reservatório, caracterizado, no caso concreto, por APPs localizadas próximas à barragem da UHE de  Furnas.
140.	Na sequência, concorda-se com a alegação que se pode exigir de Furnas atuação com vistas a assegurar a integridade e segurança das pessoas, equipamentos e instalações naquilo que diretamente impactar a atividade de produção de energia elétrica, inclusive a preservação da integridade das estruturas naturais do reservatório, a preservação ambiental das APPs e a qualidade das águas. 
141.	Os presentes autos tratam de eventos considerados naturais ocorridos a 5,5 km da barragem que, apesar de não terem afetado diretamente a usina, não devem ser desconsiderados, pois, como visto, já ocorreram eventos naturais similares à 3,1 km da barragem com potencial para danificar as estruturas e equipamentos da UHE de Furnas, sendo que tais eventos só foram tempestivamente descobertos porque ocorreram tombamentos menores de rochas no reservatório que alertaram e obrigaram a atuação mais efetiva da estatal na neutralização da ameaça de instabilidade, por meio de remoção de materiais e retaludamento da encosta (peça 40, p. 117-118) .
142.	Ressalta-se que a presente representação não busca a responsabilização civil da estatal, a qual já se sabia desde a autuação dos respectivos autos que não seria possível, vez que essa atribuição não cabe ao TCU. O que se busca aqui, além da contribuição para a mitigação dos riscos de novas ocorrências similares (aspecto mais relevante) , é a apuração da conformidade da concessão com o atendimento adequado às obrigações previstas nas cláusulas do Contrato 04/2004 (peça 3) e com a legislação vigente, em busca do atendimento ao interesse público envolvido, a preservação patrimonial e ambiental e o bem estar da população local, a qual foi impactada pela criação do reservatório artificial pela concessionária Furnas, sendo impactos negativos, no princípio (desapropriação de grandes áreas agriculturáveis) , e positivos, à medida que foram se desenvolvendo novos usos das águas, entre os quais, o turismo. 
143.	Entende-se como relevantes as informações trazidas pela Aneel para auxílio no deslinde da questão. Entretanto, considera-se Furnas como o principal ator para tal deslinde, em busca da referida mitigação dos riscos de novos eventos similares aos ocorridos em 1969, 1985 e 2022, vez que a concessionária tem responsabilidade contratual para a preservação ambiental do reservatório e das suas APPs.
144.	Entende-se também que, apesar de não ser o escopo da presente representação, o ideal seria que todos os envolvidos nos usos múltiplos das águas agissem conjuntamente em busca de respostas e soluções, definindo prazos e responsabilidades por agir. 
145.	No entanto, mesmo que a preservação ambiental das APPs do reservatório seja delegada a outros entes, a responsabilidade contratual por essa conservação poderá recair à concessionária exploradora da atividade econômica primária de geração de energia elétrica, a qual justificou a criação do reservatório artificial. 
146.	Entende-se, inclusive, que caso tal responsabilidade por agir venha a ser fragmentada para cada ente, sem controle de resultados, aumentar-se-á sobremaneira o risco de ocorrer novos acidentes/incidentes por eventual falta de efetividade na implantação das ações definidas como necessárias.
III. Considerações apresentadas pela Aneel (peças 35-38) 
147.	Na sequência, a Aneel apresenta considerações aos quesitos da diligência indicados nos Ofícios 002.821/2022-Seproc e 003.460/2022-Seproc:
a. Competência da Aneel, e dos demais agentes públicos e privados, em relação a gestão da segurança em reservatórios de usos múltiplos e eventuais normativos relacionados a temática.
148.	Além do exposto, a competência da Aneel está circunscrita no limite da afetação do objeto do Contrato de Concessão, que é destinado para a produção de energia elétrica e qualquer atividade desempenhada no âmbito dos diversos usos nos reservatórios está sob responsabilidade fiscalizatória da instituição que regula e fiscaliza aquela atividade.
b. Quais medidas foram ou estão sendo adotadas pela Agência e Pelo Poder Concedente em relação a segurança dos reservatórios e respectivas áreas de proteção de usinas, para se evitar acidentes como os de Capitólio.
149.	A Aneel informa que no caso da UHE Furnas não consta qualquer identificação que tenha motivado a adoção de alguma ação específica.
150.	Por outro lado, no âmbito de segurança de barragem, estrutura essencial ao cumprimento do Contrato de Concessão, que é produzir energia elétrica, diversas ações são adotadas de modo a garantir a segurança dessas estruturas, passando pelo recebimento de informações sobre essa segurança de forma ordinária, a realização de ações de fiscalização remota e presenciais. Todas essas ações constam do processo de fiscalização da UHE Furnas, mencionado a seguir.
c. Quais medidas foram ou estão sendo adotadas pela Aneel e pelo Poder Concedente especificamente em relação ao referido reservatório da Usina de Furnas.
151.	Para atender esse questionamento, disponibiliza-se cópia do volume 3 do processo de fiscalização n° 48500.005978/2008-19 (peça 38) , que trata das questões já tratadas com relação a fiscalização da UHE Furnas. Os volumes 1 e 2 estão disponíveis por meio do endereço https://www.aneel.gov.br/consulta-processual.
d. Cópia de eventuais processos na Agência que estejam correlacionados ao acidente em questão.
152.	O único processo que reúne avaliações de fiscalização técnica na UHE Furnas foi indicado na resposta anterior e não possui qualquer relação com o acidente em referência.
e. Cópia de eventuais processos judiciais, envolvendo a União, relacionados a apuração de responsabilidades do acidente ocorrido em 8/1/2022, no Lago de Furnas.
153.	A Aneel não tem conhecimento de processos judiciais que envolvem a União, para identificar eventuais que estejam relacionados ao acidente ocorrido.
154.	Continuando nos quesitos apontados, em que pese o único processo existente não possuir qualquer relação com o acidente em referência, esclarece-se que a Aneel não teve gastos em razão do aludido acidente que possam ser imputados à concessionária, por força da cláusula sexta do Contrato de Concessão. Tal resposta visa atender ao quesito elencado nas letras a) e b) do parágrafo 21 do Despacho do Exmo. Senhor Ministro Relator Benjamin Zymler (peça 11, p. 5) .
Análise sobre as considerações apresentadas pela Aneel
155.	Os normativos apresentados pela Aneel são relevantes e tratam de diversos temas relacionados ao reservatório, os quais contribuíram para o deslinde do entendimento quanto à irregularidade apontada nos presentes autos. 
156.	Atinente à competência da Aneel, concorda-se que está circunscrita no limite da afetação do objeto do Contrato de Concessão, que é destinado para a produção de energia elétrica, inclusive a gestão operativa e de preservação do reservatório e de suas áreas de proteção (cláusula sexta, inciso III) , como os Cânions de Capitólio.  
157.	Pela análise efetuada, entende-se que a Aneel poderia adotar medidas, tais como implantação de procedimentos periódicos de recebimento de informações sobre essa segurança de forma ordinária e de ações de fiscalização remota e/ou presenciais, que visem verificar a conformidade da gestão dos reservatórios artificiais, conforme especificado no referido contrato de concessão (peça 3, p. 6) , a fim de se preservar a qualidade das águas e as APPs, além de se mitigar os riscos de novos incidentes ou acidentes similares aos ocorridos em 1969, 1985 e 2022 no entorno do reservatório da UHE de Furnas.
158.	Cabe ainda registrar as respostas da Aneel às requisições de informações deste Tribunal, referente ao acidente ocorrido em 8/1/2022: (i) inexistência de processos administrativos e/ou judiciais relacionados à apuração de responsabilidades imputadas à Concessionária Furnas e/ou à União; (ii) a inexistência de gastos da Aneel em razão do aludido acidente que possam ser imputados à concessionária, por força da cláusula sexta do Contrato de Concessão.
159.	Por fim, cabe registrar que foram consolidadas no seguinte subtópico (IV) , a conclusão das análises dos esclarecimentos prestados por Furnas e pela Aneel. 
IV - Conclusão das análises dos esclarecimentos prestados por Furnas e pela Aneel
160.	Registra-se, preliminarmente, que o objetivo principal do representante (MPjTCU) consistiu na identificação dos entes da esfera federal responsáveis pela prevenção de tragédias como a ocorrida, na verificação de eventual omissão desses entes na fiscalização da área onde ocorreu o desastre, bem como identificar possíveis encargos financeiros incorridos pela União em decorrência do incidente, os quais deveriam ser imputados à concessionária (peça 1, p. 1-2) .
161.	Diante desse contexto e face a gravidade do acidente e dos riscos potenciais envolvidos, foram propostos o conhecimento da presente representação e diligências à Furnas e à Aneel para obtenção de informações e documentos que auxiliassem no deslinde da questão apresentada, principalmente verificar a conformidade e a efetividade da execução pela concessionária das obrigações contidas na cláusula sexta, do Contrato de Concessão 04/2004 (peça 3, p. 5-8) , em especial as obrigações contidas nos incisos I, III, VII e IX (peça 3, p. 6) , reproduzidas, nos termos:
'I - cumprir todas as exigências do presente Contrato, da legislação atual e superveniente que disciplina a exploração de energia hidráulica e térmica, respondendo, perante o Poder Concedente e a ANEEL, usuários e terceiros, pelas eventuais consequências danosas da exploração das Usinas Hidrelétricas e das Usinas Termelétricas, ressalvados os danos decorrentes de deficiências técnicas nas instalações de terceiros ou da má utilização das mesmas;
[...]
III - realizar a gestão dos reservatórios das Usinas Hidrelétricas e respectivas áreas de proteção, inclusive o disposto na Subcláusula Primeira desta Cláusula;
VII - cumprir a legislação ambiental e de recursos hídricos, atendendo às exigências contidas nas licenças já obtidas e providenciando os licenciamentos complementares necessários, respondendo pelas eventuais consequências do descumprimento da legislação pertinente;
[...]
IX - elaborar, manter e executar programas periódicos de inspeção, monitoração, ações de emergência e avaliação da segurança das estruturas dos Aproveitamentos Hidrelétricos, mantendo atualizada a análise e interpretação desses dados, os quais devem ficar à disposição da fiscalização da ANEEL; 
[...]
Subcláusula Primeira - A Concessionária deverá adotar o que estabelece a Portaria MME 170, de 4 de fevereiro de 1987, no que diz respeito à cessão de direito de uso de áreas marginais ao reservatório, glebas remanescentes e ilhas.' 
162.	Tal proposta de diligência, acolhida e complementada pela oitiva determinada pelo Relator (peça 11) , teve como objetivo verificar se Furnas vem cumprindo efetivamente a execução das obrigações elencadas acima, inclusive no fornecimento de dados à fiscalização da Aneel, a fim de se levantar responsabilidades e procedimentos de gestão, inspeção, monitoramento e avaliação da segurança das estruturas naturais relacionadas ao reservatório artificial da UHE de Furnas e de suas respectivas Áreas de Preservação Permanente (APPs) .
163.	Foram constatadas, por meio da análise das informações e documentação fornecidas por Furnas e pela Aneel na presente instrução, oportunidades de melhoria por parte da concessionária e da agência reguladora na execução e fiscalização, respectivamente, das obrigações elencadas acima, incisos I, III, VII e IX, da cláusula sexta do Contrato 04/2004 (peça 3, p. 5-6) .
164.	Ressalta-se que a presente representação não busca apurar a responsabilização civil da estatal, a qual já era desconsiderada pela equipe técnica desde a autuação dos respectivos autos, por se tratar de atribuição que não compete ao TCU, mesmo com eventual confirmação da desconformidade e falta de efetividade da execução do referido contrato de concessão, vez que tal execução efetiva teria apenas o condão de mitigar os riscos envolvidos na deterioração geológica de longo prazo, característica das estruturas naturais existentes no entorno do reservatório de Furnas, próximas à barragem principal, não sendo possível afirmar que o desmoronamento não teria ocorrido, caso medidas saneadoras tivessem sido tomadas tempestivamente.
165.	Registra-se que tal entendimento foi reforçado pela Polícia Civil de Minas Gerais que concluiu, no inquérito instaurado para apuração do evento em epígrafe, que nenhuma ação humana específica provocou a queda do paredão, a qual foi considerada como um "evento natural", além de pedir o arquivamento do inquérito, conforme noticiado pelos sites correiobraziliense e g1 (peças 45-46) 1. O evento foi caracterizado como natural, nos seguintes termos:
'A causa para o tombamento do bloco de quartzito está relacionada ao processo natural de remodelamento de relevo, processo comum em toda a região do cânion de Capitólio", informa o relatório policial.
1 Fontes: Notícias extraídas em 21/4/2022, nos sites: 
https://www.correiobraziliense.com.br/brasil/2022/03/4990604-tragedia-do-capitolio-foi-evento-natural-diz-inquerito.html
https://g1.globo.com/mg/centro-oeste/cidade/noticia/2022/03/04/apos-concluir-inquerito-e-nao-apontar-culpados-policia-civil-sugere-intervencoes-em-capitolio-para-evitar-acidentes.ghtml'
166.	Ressalta-se que o Exmo. Ministro Relator Benjamin Zymler já havia decidido, por meio de Despacho (peça 11, p. 3) , de 31/1/2022, pelo não conhecimento da representação para apurar eventual responsabilidade civil de Furnas perante terceiros, nos termos:
'[...]
11. Não é por outra razão que o Tribunal, por expressa disposição constitucional, somente tem competência para apurar responsabilidade financeira no caso de perda, extravio ou outra irregularidade de que resulte prejuízo ao Erário. 
12. Por esses motivos, a presente representação não deve ser conhecida para apurar eventual responsabilidade civil de Furnas Centrais Elétricas S.A. perante terceiros, como sugerido na letra "a" do item 2 retro.
13. Trata-se de típica atribuição do Poder Judiciário, cuja atuação está sujeita à iniciativa das pessoas legitimadas e do Ministério Público, não o de Contas, no que se refere à tutela dos eventuais interesses difusos envolvidos. 
14. Ainda que a eventual condenação de Furnas pelo Poder Judiciário possa ensejar prejuízo ao Erário, suscitando, inclusive, o dever de promover ação de regresso contra os agentes públicos que tenham atuado com dolo ou culpa, não vejo como o TCU possa se antecipar a essa apuração, sem a efetiva condenação da entidade da administração por um determinado valor de dano.
[...]
16. Mesmo que o TCU concluísse que há responsabilidade corporativa de Furnas e de seus agentes, nesse caso por conduta culposa, pelo desastre ocorrido no município de Capitólio-MG, o que se afirma por hipótese, não haveria como se avançar na instauração de tomada de contas especial, sem a anterior quantificação do prejuízo aos cofres federais e o seu efetivo pagamento. Afinal, a jurisprudência do TCU é pacífica no sentido de que a instauração dessa medida exige a ocorrência de dano efetivo, não potencial. 
[...]
18. Assim, o que se busca apurar, no caso, é a suposta violação do contrato de concessão em prejuízo à União, na condição de Poder Concedente.
[...]
21. Não obstante, diante da gravidade do acidente e dos riscos potenciais envolvidos, reputo necessário, excepcionalmente, dar prosseguimento ao processo...'
167.	Diante dos resultados da análise efetuada nos presentes autos, além da decisão do Relator reproduzida acima, constata-se que os riscos potenciais para possíveis encargos financeiros incorridos pela União em decorrência do incidente, os quais poderiam ser imputados à concessionária, se encontram mitigados, além de não existirem, até então, processos administrativos e judiciais instaurados nesse sentido, conforme informações prestadas por Furnas e pela Aneel.
168.	Na sequência, em cumprimento à decisão do Exmo. Ministro Relator Benjamin Zymler, exarada por meio de Despacho (peça 11, p. 3) , de 31/1/2022, e diante da gravidade do acidente e dos riscos potenciais envolvidos para ocorrência de novos acidentes/incidentes similares aos relatados nos presentes autos, foi efetuada análise, em subtópicos retros, das informações e documentação fornecidas por Furnas e pela Aneel, no âmbito da oitiva e diligência realizadas pela unidade técnica. 
169.	Ressalta-se que a presente representação buscou alcançar, além da contribuição para a mitigação dos riscos potenciais de novas ocorrências similares (aspecto mais relevante) , a verificação de ocorrência ou não de infração às obrigações previstas nas cláusulas do Contrato de Concessão 04/2004 (peça 3) , em especial na cláusula sexta, e na legislação vigente. 
170.	Diante da análise efetuada e em resposta à questão apresentada no Despacho do Relator (peça 11, p. 5, itens 24-25) , de 31/1/2022, verificou-se a ocorrência de infração à cláusula sexta, incisos I, III, VII e IX, do Contrato de Concessão 04/2004 (peça 3, p. 5-6) , vez que Furnas não vem cumprindo exigências do referido contrato e da legislação vigente (inciso  I) , da legislação ambiental e de recursos hídricos (inciso VII) , tais como a Lei 12.651/2012 (Código Florestal) complementada pelas Resoluções do Conama 302 e 303, ambas de 2002, que dispõem sobre parâmetros, definições e limites de Áreas de Preservação Permanente (APPs) em reservatórios artificiais e o regime de uso do entorno.
171.	Tal não conformidade foi caracterizada, como visto acima, pela inexistência de normativos relacionados à gestão dos reservatórios e respectivas áreas de proteção (inciso III) , além de a estatal não ter elaborado programa periódico de inspeção, monitoração, ações de emergência e avaliação da segurança das estruturas dos Aproveitamentos Hidrelétricos (inciso IX, peça 3, p. 6) , especificamente em relação às estruturas naturais das APPs, sob sua responsabilidade.
172.	Caso a estatal já tivesse implementado um programa periódico de inspeção, monitoração, ações de emergência e avaliação da segurança das principais estruturas naturais do reservatório, levantadas como passíveis de deterioração e/ou erosão com altos riscos de instabilidade, como previsto no referido inciso IX (peça 3, p. 6) , poderia ter reduzido o risco de ocorrência de instabilidades tanto no incidente ocorrido no Morro dos Cabritos (3,1 km da barragem) , com potencial de danificar as estruturas da usina, como no acidente ocorrido nos Cânions de Capitólio (5,5 km da barragem) , embora não possa afirmar que tais acidentes não teriam ocorrido. 
173.	Corrobora tal entendimento, a conclusão do inquérito da Polícia Civil de Minas Gerais (peça 46) que, além de informar que ainda existem rochas no entorno do reservatório que necessitam de intervenção urgente, apontou uma série de orientações que devem ser seguidas para se evitar novas ocorrências, as quais são transcritas a seguir (peça 46, p. 3-4) :
¿	 Realização de mapeamento de todas as zonas de risco (movimento de massas) por geólogos e/ ou outros profissionais especializados no ramo e sua demarcação em campo e em planta;
¿	 Redução no número de embarcações nos cânions, que deverão apenas contemplar o local, em velocidade baixa e sem uso de aparelho sonoro;
¿	 Implementação do selo de identificação nas embarcações;
¿	 Identificação de todos os turistas que utilizarem embarcações, sendo que o controle/ cadastro deverá ser armazenado/ disponibilizado nos respectivos píeres;
¿	 Uso obrigatório de colete salva-vidas em toda a represa e capacete na região dos cânions e áreas semelhantes;
¿	 Maior integração entre os órgãos/ instituições responsáveis pela concessão e fiscalização de empreendimentos turísticos;
¿	 Proibição de passeios turísticos na região quando houver comunicação de advertência pela Defesa Civil;
¿	 Fortalecimento das fiscalizações de engenharia, geologia e ambiental;
¿	 Exigência de estudo de risco e respectiva contenção para os empreendimentos turísticos;
¿	 Efetiva participação de Furnas e da concessionária Nascentes das Gerais na adoção de medidas preventivas de segurança. 
 (Grifos acrescidos para ações que cobrem obrigações da concessionária Furnas previstas no Contrato de Concessão 04/2004) 
174.	Verifica-se, pela leitura das orientações da Polícia Civil de Minas Gerais expostas acima, que Furnas, em cumprimento às obrigações previstas no Contrato de Concessão 04/2004 (peça 3) , pode atuar conjuntamente com todos os entes envolvidos nos usos múltiplos do reservatório da UHE de Furnas-MG em busca da mitigação dos riscos de novas ocorrências, no sentido de: (i) realizar mapeamento de todas as zonas de risco (movimento de massas) por geólogos e sua demarcação em campo e em planta; (ii) fortalecer as fiscalizações de engenharia, geologia e ambiental; e (iii) adotar medidas preventivas de segurança; entre outras ações propostas na presente instrução.
175.	Pelo exposto, visando o preenchimento das potenciais lacunas de conformidade e regulatórias detectadas na presente análise, e visando contribuir para o aperfeiçoamento da gestão da estatal, em linha com o art. 11 da Resolução-TCU 315/2020, propõe-se recomendar à Furnas que: 
	(i) atualize o Plano Ambiental de Conservação e Uso do Entorno de Reservatórios Artificiais (Pacuera) da UHE de Furnas-MG (peça 24) , contemplando a: 
	a) revisão da interpretação dos conceitos legais relacionados à abrangência das Áreas de Preservação Permanente (APPs) do reservatório, de modo a refletirem o entendimento do art. 2º, incisos I e II, e art. 3º, inciso I e §1º, da Resolução Conama 302/2002, em linha com entendimento firmado pelo Plenário do STF, em 14/12/2021 (ADPFs 747 e 749) ; 
	b) avaliação, conjuntamente com os entes envolvidos nos usos múltiplos do reservatório da UHE de Furnas-MG, da necessidade de elaboração de normativos ou procedimentos específicos relacionados às emissões de autorizações que visem maior efetividade na segurança da visitação turística em Zonas de Interesse Espacial para o Turismo e Lazer (ZTLs, peça 24, p. 127-129) , tais como os Cânions de Capitólio; 
	(ii) realize gestão das Áreas de Preservação Permanente (APPs) do Reservatório da Usina Hidrelétrica de Furnas-MG de forma compatível com as características dessas áreas, incluindo, quando for o caso, estudos geológicos que identifiquem áreas de risco de desestabilização e com blocos de rocha instáveis nas APPs, em especial, nas áreas próximas à barragem principal com características similares às dos Cânions de Capitólio (inclusive) , definindo a metodologia para remoção de forma controlada e/ou estabilização de blocos de rochas instáveis, além de explicitar a periodicidade considerada segura para novos estudos geológicos, definindo responsabilidades e prazos para cada ação a ser desenvolvida, de modo a contribuir para mitigação de potenciais riscos para a atividade econômica de geração de energia elétrica, e, de modo reflexo, para redução de efeitos adversos em outras atividades; 
	(iii) a partir desses estudos preliminares, elabore e mantenha programas de gestão dos reservatórios das Usinas Hidrelétricas e respectivas áreas de proteção que contemplem inspeção, monitoração, ações de emergência e avaliação da segurança das estruturas dos Aproveitamentos Hidrelétricos, especificamente em relação às estruturas naturais do reservatório da UHE de Furnas e das Áreas de Preservação Permanente (APPs) , consideradas críticas nos estudos preliminares, mantendo atualizada a análise e interpretação desses dados, os quais devem ficar à disposição da fiscalização da Aneel, visando dar mais efetividade ao disposto na cláusula sexta, incisos III, VII e IX, do Contrato de Concessão 04/2004;
176.	A partir da análise efetuada nos esclarecimentos e documentação fornecidos pela Aneel, propõe-se recomendar à referida agência que avalie a implementação de medidas que contribuam para a melhoria da gestão das Áreas de Proteção Permanente associadas aos reservatórios de usinas hidrelétricas, consoante definição do art. 2º, incisos I e II, c/c art. 3º, inciso I e §1º, da Resolução Conama 302/2002 (vigente por força de entendimento firmado Plenário do STF, em 14/12/2021 nas ADPFs 747 e 749) , tendo em vista previsão expressa em contratos de concessão, a exemplo do disposto na cláusula sexta, inciso III, do Contrato de Concessão 04/2004 celebrado com Furnas, de modo a contribuir para mitigação de potenciais riscos para a atividade econômica de geração de energia elétrica, e, de modo reflexo, para redução de efeitos adversos em outras atividades.
177.	Por fim, conforme bem elucidado pelo Relator (peça 11, p. 3) , tendo em vista que não compete ao TCU "atuar como guardião geral da legalidade, tampouco de todo e qualquer interesse difuso ou coletivo", e considerando tratar-se de recomendações que visam contribuir para melhoria da gestão administrativa, as quais serão ainda avaliadas pelos gestores, entende-se que não há necessidade de se impor o seu monitoramento, sem prejuízo de que eventualmente o assunto possa ser aprofundado em fiscalizações de casos concretos, motivo pelo qual, em atenção ao art. 8º c/c art. 17, §2º, da Resolução-TCU 315/2020 e com o art. 7º, §1º, da Portaria-Segecex, será proposto fazer constar na ata da sessão entendimento no sentido de não monitoramento das recomendações.
CONCLUSÃO
178.		Cuidam os autos de representação formulada pelo Ministério Público junto ao TCU (MPTCU) , a respeito de eventuais irregularidades relacionadas a gestão de reservatório e respectivas áreas de proteção pela estatal Furnas Centrais Elétricas S.A., na qualidade de concessionária da Usina Hidrelétrica de Furnas-MG, com possíveis reflexos no desastre ocorrido no município de Capitólio-MG em 8/1/2022, em que dez pessoas morreram após o desmoronamento de um paredão de rocha sobre embarcações que navegavam no reservatório artificial da referida UHE, no local turístico conhecido como Cânions de Capitólio (peça 1) . Também chamado de Lago de Furnas, o reservatório possui 1.440 km² de área inundada.
179.	Conforme exposto no exame de admissibilidade realizado na instrução preliminar (peça 8, p. 1) , a representação preenche os requisitos constantes no art. 235 do Regimento Interno do TCU; o representante é legitimado para representar ao Tribunal; e verifica-se interesse público no trato da suposta irregularidade/ilegalidade relacionada a possíveis falhas na gestão do reservatório e respectivas áreas de proteção da UHE de Furnas-MG, prevista no Contrato de Concessão 04/2004 (peça 3 e 41) para geração de energia elétrica, firmado entre a Aneel e a estatal Furnas Centrais Elétricas S.A.
180.	Em síntese, o Representante, desenvolveu os fundamentos da inicial lastreados em dois fatos: (i) notícia do site "oglobo.globo.com" (peça 2) apontando, segundo opinião de especialistas, responsabilidade da empresa Furnas Centrais Elétricas S.A. compartilhada com a União pela segurança da área aberta às margens do lago da UHE de Furnas-MG (formado em 1963) , desapropriada pela União e concedida a estatal à época da construção da referida usina; e (ii) responsabilidade de Furnas pela gestão do reservatório e respectivas áreas de proteção, de acordo com o Contrato de Concessão 04/2004-Aneel-Furnas (peça 3, p. 6) .
181.	Em 31/1/2022, o Exmo. Ministro Relator Benjamin Zymler determinou, por meio de Despacho (peça 11) : (i) o não conhecimento da presente representação para apurar eventual responsabilidade civil de Furnas perante terceiros; (ii) o indeferimento do requerimento de medida cautelar; (iii) a realização de diligência nos termos propostos pela unidade técnica; e (iv) adicionalmente, a realização de oitiva da Aneel e de Furnas, sobre eventual proposta para que Furnas elabore plano de manejo e estudos geológicos em todas as áreas de risco do reservatório, especifique quais áreas podem ser visitadas por turistas com segurança, bem como identifique as áreas dos cânions que estejam em risco de desestabilização e com blocos de rocha instáveis, de modo a que sejam removidos de forma controlada. 
182.	Diante da análise efetuada e em resposta a questão apresentada no Despacho do Relator (peça 11, p. 5, itens 24-25) , de 31/1/2022, verificou-se a ocorrência de infração de Furnas à cláusula sexta, incisos I, III, VII e IX, do Contrato de Concessão 04/2004 (peça 3, p. 5-6) , vez que a concessionária não vem cumprindo exigências do referido contrato e da legislação vigente (inciso  I) , da legislação ambiental e de recursos hídricos (inciso VII) , tais como a Lei 12.651/2012 (Código Florestal) complementada pelas Resoluções do Conama 302 e 303, ambas de 2002, que dispõem sobre parâmetros, definições e limites de Áreas de Preservação Permanente (APPs) em reservatórios artificiais e o regime de uso do entorno.
183.	Tal não conformidade foi caracterizada pela inexistência de normativos relacionados à gestão dos reservatórios e respectivas áreas de proteção (inciso III) , além de a estatal não ter elaborado programa periódico de inspeção, monitoração, ações de emergência e avaliação da segurança das estruturas dos Aproveitamentos Hidrelétricos (inciso IX, peça 3, p. 6) , especificamente em relação às estruturas naturais das APPs, sob sua responsabilidade.
184.	Além disso, constatou-se que os riscos potenciais para possíveis encargos financeiros incorridos pela União em decorrência do incidente, os quais poderiam ser imputados à concessionária, se encontram mitigados, além de não existirem, até então, processos administrativos e judiciais instaurados nesse sentido.
185.	Verificou-se ainda, a partir das orientações da Polícia Civil de Minas Gerais (peça 45) , que Furnas pode atuar conjuntamente com todos os entes envolvidos nos usos múltiplos do reservatório da UHE de Furnas em busca da mitigação dos riscos de novas ocorrências, no sentido de: (i) realizar mapeamento de todas as zonas de risco (movimento de massas) por geólogos e sua demarcação em campo e em planta; (ii) fortalecer as fiscalizações de engenharia, geologia e ambiental; e (iii) adotar  medidas preventivas de segurança; entre outras ações propostas na presente instrução.
186.	Pelo exposto, visando o preenchimento das potenciais lacunas de conformidade e regulatórias detectadas na presente análise, além de contribuir para o aperfeiçoamento da gestão da estatal, em linha com a art. 11, da Resolução-TCU 315/2020, concluiu-se pela proposta de recomendação à Furnas para que: (i) atualize seu Plano Ambiental de Conservação e Uso do Entorno de Reservatórios Artificiais - Pacuera (peça 24) ; (ii) realize gestão das Áreas de Preservação Permanente (APPs) do Reservatório da Usina Hidrelétrica de Furnas-MG de forma compatível com as características dessas áreas, incluindo, quando for o caso, estudos geológicos que identifiquem áreas de risco de desestabilização e com blocos de rocha instáveis nas APPs, em especial, nas áreas próximas à barragem principal com características similares à dos Cânions de Capitólio (inclusive) , definindo a metodologia para remoção de forma controlada e/ou para estabilização de blocos instáveis, além de explicitar a periodicidade segura para novos estudos geológicos, definindo responsabilidades e prazos para cada ação a ser desenvolvida, de modo a contribuir para mitigação de potenciais riscos para a atividade econômica de geração de energia elétrica, e, de modo reflexo, para redução de efeitos adversos em outras atividades; (iii) a partir desses estudos preliminares, elabore e mantenha programas de gestão dos reservatórios das Usinas Hidrelétricas e respectivas áreas de proteção que contemplem inspeção, monitoração, ações de emergência e avaliação da segurança das estruturas dos Aproveitamentos Hidrelétricos, especificamente em relação às estruturas naturais do reservatório da UHE de Furnas e das Áreas de Preservação Permanente (APPs) , consideradas críticas nos estudos preliminares, mantendo atualizada a análise e interpretação desses dados, os quais devem ficar à disposição da fiscalização da Aneel, visando dar mais efetividade ao disposto na cláusula sexta, incisos III, VII e IX, do Contrato de Concessão 04/2004.
187.	A partir da análise efetuada nos esclarecimentos e documentação fornecidos pela Aneel, propõe-se recomendar à referida agência que avalie a implementação de medidas que contribuam para a melhoria da gestão das Áreas de Proteção Permanente (APPs) associadas aos reservatórios de usinas hidrelétricas, consoante definição do art. 2º, incisos I e II, c/c art. 3º, inciso I e §1º, da Resolução Conama 302/2002 (vigente por força de entendimento firmado Plenário do STF, em 14/12/2021 nas ADPFs 747 e 749) , tendo em vista previsão expressa em contratos de concessão, a exemplo do disposto na cláusula sexta, inciso III, do Contrato de Concessão 04/2004 celebrado com Furnas, de modo a contribuir para mitigação de potenciais riscos para a atividade econômica de geração de energia elétrica, e, de modo reflexo, para redução de efeitos adversos em outras atividades.
188.	Por fim, conforme bem elucidado pelo Relator (peça 11, p. 3) , tendo em vista que não compete ao TCU "atuar como guardião geral da legalidade, tampouco de todo e qualquer interesse difuso ou coletivo", e considerando tratar-se de recomendações que visam contribuir para melhoria da gestão administrativa, as quais serão ainda avaliadas pelos gestores, entende-se que não há necessidade de se impor o seu monitoramento, sem prejuízo de que eventualmente o assunto possa ser aprofundado em fiscalizações de casos concretos, motivo pelo qual, em atenção ao art. 8º c/c art. 17, §2º, da Resolução-TCU 315/2020 e com o art. 7º, §1º, da Portaria-Segecex, será proposto fazer constar na ata da sessão entendimento no sentido de não monitoramento das recomendações.
PROPOSTA DE ENCAMINHAMENTO
189.	Ante todo o exposto, submetem-se os autos à consideração superior, propondo:
	a) conhecer da presente representação, satisfeitos os requisitos de admissibilidade previstos nos arts. 235 e 237, inciso VII, do Regimento Interno deste Tribunal, e no art. 103, § 1º, da Resolução - TCU 259/2014, para no mérito considerá-la parcialmente procedente;
	b) recomendar à Furnas Centrais Elétricas S.A, com fundamento no art. 11, §§ 1º e 2º, da RES-TCU 315/2020, que: 
	(i) atualize o Plano Ambiental de Conservação e Uso do Entorno de Reservatórios Artificiais (Pacuera) da UHE de Furnas (peça 24) , contemplando a: a) revisão da interpretação dos conceitos legais relacionados principalmente à abrangência das Áreas de Preservação Permanente (APPs) do reservatório, de modo a refletirem o entendimento dos art. 2º, incisos I e II, e art. 3º, inciso I e §1º, da Resolução Conama 302/2002, em linha com entendimento firmado pelo Plenário do STF, em 14/12/2021 (ADPFs 747 e 749) ; b) avaliação, conjuntamente com os entes envolvidos nos usos múltiplos do reservatório da UHE de Furnas-MG, da necessidade de elaboração de normativos ou procedimentos específicos relacionados às emissões de autorizações que visem maior efetividade na segurança da visitação turística em Zonas de Interesse Espacial para o Turismo e Lazer (ZTLs, peça 24, p. 127-129) , tais como os Cânions de Capitólio; 
	(ii) realize gestão das Áreas de Preservação Ambiental Permanente (APPs) do Reservatório da Usina Hidrelétrica de Furnas-MG, de forma compatível com as características dessas áreas, incluindo, quando for o caso, estudos geológicos que identifiquem áreas de risco de desestabilização e com blocos de rocha instáveis nas APPs, em especial, nas áreas próximas à barragem principal com características similares às dos Cânions de Capitólio (inclusive) , definindo a metodologia para remoção de forma controlada e/ou para a estabilização de blocos de rochas instáveis, além de explicitar a periodicidade considerada segura para novos estudos geológicos, definindo responsabilidades e prazos para cada ação a ser desenvolvida, de modo a contribuir para mitigação de potenciais riscos para a atividade econômica de geração de energia elétrica, e, de modo reflexo, para redução de efeitos adversos em outras atividades;
	(iii) a partir desses estudos preliminares, elabore e mantenha programas de gestão dos reservatórios das Usinas Hidrelétricas e respectivas áreas de proteção que contemplem inspeção, monitoração, ações de emergência e avaliação da segurança das estruturas dos Aproveitamentos Hidrelétricos, especificamente em relação às estruturas naturais do reservatório da UHE de Furnas e das Áreas de Preservação Permanente (APPs) consideradas críticas nos estudos preliminares, mantendo atualizada a análise e interpretação desses dados, os quais devem ficar à disposição da fiscalização da Aneel, visando dar mais efetividade ao disposto na cláusula sexta, incisos III, VII e IX, do Contrato de Concessão 04/2004;
	c) recomendar à Agência Nacional de Energia Elétrica (Aneel) , com fundamento no art. 11, §§ 1º e 2º, da RES-TCU 315/2020, na qualidade de órgão responsável pela fiscalização de primeira ordem das concessões de usinas de hidrelétricas, para que avalie a implementação de medidas que contribuam para a melhoria da gestão das áreas de proteção permanente associadas aos reservatórios de usinas hidrelétricas, consoante definição do art. 2º, incisos I e II, c/c art. 3º, inciso I e §1º, da Resolução Conama 302/2002 (vigente por força de entendimento firmado Plenário do STF, em 14/12/2021 nas ADPFs 747 e 749) , tendo em vista previsão expressa em contratos de concessão, a exemplo do disposto na cláusula sexta, inciso III, do Contrato de Concessão 04/2004 celebrado com Furnas, de modo a contribuir para mitigação de potenciais riscos para a atividade econômica de geração de energia elétrica, e, de modo reflexo, para redução de efeitos adversos em outras atividades.
	d) 	encaminhar cópia do acórdão que vier a ser proferido à Furnas Centrais Elétricas S.A.,  à Agência Nacional de Energia Elétrica e à Eletrobras, destacando que o relatório e o voto que fundamentam a deliberação ora encaminhada podem ser acessados por meio do endereço eletrônico www.tcu.gov.br/acordaos (Memorando-Circular 45/2017-Segecex) ;
	e) fazer constar na ata da sessão em que estes autos forem apreciados, em atenção ao art. 8º c/c art. 17, §2º, da Resolução-TCU 315/2020 e com o art. 7, §1º, da Portaria-Segecex 9/2020, comunicação do relator ao colegiado no sentido de que não se impõe o monitoramento das recomendações ora expedidas, sem prejuízo de que eventualmente o assunto possa ser aprofundado em fiscalizações de casos concretos;
	f) arquivar o presente processo nos termos do art. 169, inciso V, do Regimento Interno do TCU."
5.	O corpo diretivo aquiesceu ao aludido encaminhamento.
6.	Em juízo perfunctório, entendi que a interpretação trazida por Furnas sobre a extensão das APP de sua responsabilidade parecia condizente com o novo Código Florestal. Ademais, a exegese se mostrava compatível com a consignada no Plano Ambiental de Conservação e Uso do Entorno do Reservatório (PACUERA) , o qual foi elaborado a pedido da empresa estatal, com vistas à obtenção da licença ambiental de operação corretiva da UHE Furnas. 
7.	Dessa forma, considerando que o deslinde dessa questão é essencial para a definição da responsabilidade ou não de Furnas pela gestão e monitoramento das áreas de cânions de Capitólio/MG e, por conseguinte, para a avaliação da pertinência das recomendações propostas pela SeinfraElétrica, entendi conveniente realizar diligência junto ao IBAMA, a fim de que informasse:
a)	qual o parâmetro para a definição da extensão da APP do reservatório da UHE Furnas e se os denominados cânions de Capitólio/MG estão inseridos nessa área; e 
b)	se há necessidade de atualizar o PACUERA enviado por Furnas a respeito do aludido empreendimento, no que se refere à área de abrangência das APP sob sua gestão, à luz da normatização ambiental/florestal em vigor.
8.	Ademais, determinei que o processo fosse enviado à então Secretaria de Controle Externo da Agricultura e do Meio Ambiente (SecexAgroAmbiental) , considerando a pertinência da matéria com a sua área de atribuição, a fim de que elaborasse parecer a respeito da adequação da resposta enviada pela Ibama, segundo a legislação pertinente.
9.	Cumprida a medida processual, a auditora da então SecexAgroAmbiental, atualmente denominada Unidade de Auditoria Especializada em Agricultura, Meio Ambiente e Desenvolvimento Econômico (AudAgroAmbiental) , elaborou a instrução transcrita parcialmente a seguir com os ajustes de forma que entendi pertinentes:
"9.		Em cumprimento ao Despacho do Ministro-Relator (peça 51) , o qual determinou que a SecexAgroAmbiental elabore parecer a respeito da adequação da resposta enviada pelo Ibama, procede-se, a seguir, a apresentação da resposta da autarquia à diligência realizada pelo Tribunal, para, posteriormente, analisar a resposta encaminhada, segundo a legislação pertinente.
10.	Por meio do Ofício 42760/2022-TCU/Seproc, datado de 13/8/2022 (peça 52) , foi realizada diligência ao Ibama solicitando as seguintes informações:
a) qual o parâmetro para a definição da extensão da APP do reservatório da UHE Furnas e se os denominados cânions de Capitólio/MG estão inseridos nessa área; e 
b) se há necessidade de atualizar o Pacuera enviado por Furnas a respeito do aludido empreendimento, no que se refere à área de abrangência das APP sob sua gestão, à luz da normatização ambiental/florestal em vigor.
11.	 O Ibama tomou ciência do aludido ofício, conforme documento constante da peça 53 (Termos de Ciência de Comunicação - Conecta-TCU) , tendo encaminhado, tempestivamente, resposta constantes das peças 54 e 55. Tal resposta é apresentada a seguir.
Resposta do Ibama (peças 54 e 55) 
12.	Por meio do Parecer Técnico 219/2022-Dilac/Calaf/Dilic, de 26/8/2022, o Ibama informa, inicialmente, que a UHE Furnas possui licenciamento ambiental corretivo junto à autarquia no processo 02001.106716/2017-91 e tem a empresa Furnas Centrais Elétricas S.A. como empreendedor (peça 55, p. 1) . 
13.	Informa, também, que a UHE Furnas se encontra em operação desde 1963, estando localizada integralmente no estado de Minas Gerais e seu reservatório incide em 35 municípios, dentre os quais, o município de Capitólio (peça 55, p. 1) . 
14.	Sobre o pedido de Licença de Operação Corretiva da UHE Furnas, o Ibama informa que o empreendedor, Furnas Centrais Elétricas S.A., encaminhou, como forma de subsidiar a análise do pedido, os seguintes documentos: o estudo denominado "Avaliação de Impacto Ambiental"; o Plano de Controle Ambiental; e o Plano Ambiental de Conservação e Uso do Entorno de Reservatórios Artificiais (Pacuera) . Contudo, destaca que nenhum dos citados documentos foi objeto de análise do Ibama até aquele momento (peça 55, p. 1) .
15.	Sobre os questionamentos do Tribunal, esclarece que, em relação à primeira dúvida, a definição da APP em reservatórios artificiais de água, no âmbito do licenciamento ambiental, é atualmente regulamentada pela Lei 12.651/2012. Para a situação de empreendimentos semelhantes ao da UHE Furnas, informa (peça 55, p. 2) :
'Para a definição da APP de usinas hidrelétricas registradas ou que tiveram seus contratos de concessão ou autorização assinados anteriormente à 24 de agosto de 2001, como é a situação da UHE Furnas, esclareço que o IBAMA deve utilizar a distância entre o nível máximo operativo normal e a cota máxima maximorum, em atendimento ao disposto no art. 62 da Lei nº 12.651/2012.'
16.	No entanto, para o caso concreto da UHE Furnas, o Ibama reforça que a "APP da UHE Furnas ainda não está formalmente consignada no licenciamento ambiental corretivo do empreendimento, uma vez que o IBAMA ainda não avaliou os estudos ambientais encaminhados e tampouco emitiu a licença ambiental da usina" (peça 55, p. 2) (grifo nosso) .
17.	Em relação às dúvidas de se os cânions do município de Capitólio estariam inseridos na área de APP do reservatório da UHE Furnas e acerca da necessidade de atualização do Pacuera, no que se refere à área de abrangência das APP à luz da legislação ambiental em vigor, o Ibama esclarece não ser possível prestar as informações requeridas, visto a ausência de análise dos estudos ambientais da UHE Furnas por parte da autarquia (peça 55, p. 2) .
18.	Complementarmente, o Ibama destaca a existência de decisão da Justiça Estadual de Minas Gerais que determina ao Órgão Estadual de Meio Ambiente de Minas Gerais realizar o licenciamento ambiental da UHE Furnas. Cita a existência do Ofício 123/2022/DILIC, que solicita orientação jurídica à Procuradoria Federal Especializada (PFE) junto ao Ibama sobre os procedimentos a serem adotados para o atendimento da referida decisão judicial, embora declare que não consta no processo a resposta da PFE (peça 55, p. 2) .
Análise da resposta do Ibama
19.	Preliminarmente, merece destacar que há um processo de licenciamento ambiental corretivo junto ao Ibama da UHE Furnas. O licenciamento ambiental corretivo difere do licenciamento ambiental de cunho ordinário, visto tratar de licenciamento de empreendimentos implantados anteriormente à edição da atual legislação ambiental brasileira e que se encontram em operação sem a devida licença ambiental. Uma das funções do licenciamento corretivo é a adequação do empreendimento às normas técnicas e legais atuais. Outra função é o controle do impacto ambiental da operação do empreendimento (Ibama, 2020) . O procedimento de licenciamento ambiental corretivo contempla a obtenção da Licença de Operação (disponível em: http://www.ibama.gov.br/laf/sobre-o-licenciamento-ambiental-federal. Acesso em: 22/9/2022) .
20.	A UHE Furnas se encontra em operação desde 1963, período anterior ao estabelecimento da Política Nacional de Meio Ambiente (Lei 6.938/1981) , que instituiu o licenciamento ambiental como um instrumento de gestão ambiental no Brasil. Assim, a referida usina encontra-se em operação sem a devida licença ambiental, embora esteja em andamento no Ibama o processo de licenciamento ambiental corretivo do empreendimento.
21.	Posto isto, passa-se a analisar a adequação da resposta enviada pelo Ibama, segundo a legislação pertinente, conforme determinado pelo Ministro Relator Benjamin Zymler, por meio do Despacho constante da peça 51.
22.	A resposta do Ibama para o questionamento sobre a definição da extensão da APP do reservatório da UHE Furnas trata tanto do caso em tese - empreendimentos semelhantes ao da UHE Furnas, ou seja, usinas hidrelétricas registradas ou que tiveram seus contratos de concessão ou autorização assinados anteriormente à 24 de agosto de 2001 -, como do caso concreto da UHE Furnas. 
23.	Segundo o entendimento do Ibama, a definição da APP de reservatórios artificiais de água destinados a geração de energia registrados ou que tiveram seus contratos de concessão ou autorização assinados anteriormente à 24 de agosto de 2001, como é a situação da UHE Furnas, deve utilizar o disposto no art. 62 da Lei 12.651/2012: " (...) a faixa da Área de Preservação Permanente será a distância entre o nível máximo operativo normal e a cota máxima maximorum".
24.	Assim, o Ibama confirmou que o art. 62 da Lei 12.651/2012, que instituiu o novo Código Florestal, é a principal referência normativa para a definição da extensão de APP em casos semelhantes ao da UHE Furnas. Todavia, informa que somente a análise do caso concreto, realizado no âmbito do processo de licenciamento ambiental corretivo da UHE Furnas, irá determinar os limites precisos para a respectiva APP.
25.	A UHE Furnas encontra-se em processo inicial de licenciamento ambiental corretivo, visando a regularização ambiental do empreendimento e a obtenção da licença de operação. De acordo com o Ibama, o empreendedor encaminhou os seguintes estudos ambientais para subsidiar a análise do órgão ambiental: "Avaliação de Impacto Ambiental"; "Plano de Controle Ambiental"; e "Plano Ambiental de Conservação e Uso do Entorno de Reservatório Ambiental".
26.	O estudo Avaliação de Impacto Ambiental deve contemplar avaliação ampla dos impactos adversos significativos que podem ser causados pela instalação ou operação do empreendimento no meio ambiente, indicando as medidas ambientais para evitar, reduzir, recuperar e compensar os impactos negativos (Sánchez, 2013) . O Plano de Controle Ambiental deve contemplar medidas mitigadoras e de controle ambiental, incluindo critérios e diretrizes para adoção destas medidas, que o empreendedor deverá adotar para mitigar os impactos negativos decorrentes da instalação ou operação do empreendimento (disponível em: http://www.ibama.gov.br/laf/sobre-o-licenciamento-ambiental-federal. Acesso em: 22/9/2022) . Já o Plano Ambiental de Conservação e Uso do Entorno de Reservatório Ambiental (Pacuera) contém conjunto de diretrizes e proposições com o objetivo de disciplinar a conservação, a recuperação, o uso e ocupação do entorno do reservatório artificial, de forma a manter a qualidade ambiental do corpo hídrico (Resolução Conama 302/2002) .
27.	Os estudos e planos ambientais possuem natureza técnica e instrutória no processo de licenciamento ambiental, subsidiando a decisão quanto à viabilidade ambiental da instalação e operação do empreendimento. O Ibama avalia os estudos e planos ambientais à luz da legislação ambiental e da avaliação de impactos ambientais (disponível em: http://www.ibama.gov.br/laf/procedimentos-servicos/etapas-do-licenciamento-ambiental-federal. Acesso em: 22/9/2022) . A situação geológica da área de influência do empreendimento é um aspecto que deve ser considerado e analisado nos estudos e planos ambientais (Sánchez, 2013) .
28.	De acordo com o novo Código Florestal, são consideradas Áreas de Preservação Permanente (APP) aquelas áreas protegidas, nos termos da lei, com "a função ambiental de preservar os recursos hídricos, a paisagem, a estabilidade geológica e a biodiversidade, facilitar o fluxo gênico de fauna e flora, proteger o solo e assegurar o bem-estar das populações humanas" (Lei 12.651/2012, art. 3º, inciso II) (grifo nosso) .
29.	No que se refere à definição dos limites da faixa de APP do reservatório da UHE Furnas, o parâmetro a ser adotado é o estabelecido no art. 62 da Lei 12.651/2012. No entanto, os limites da APP de reservatórios artificiais podem ser ampliados ou reduzidos, conforme estabelecido no licenciamento ambiental (Lei 12.651/2012, art. 4º, inciso III c/c Resolução Conama 302/2002, art. 3º, § 1º, naquelas disposições que não se mostrem contrárias às da Lei 12.651/2012) . Assim, o órgão ambiental competente, no âmbito do licenciamento ambiental, poderá ampliar ou reduzir o limite da APP.
30.	Dessa forma, considerando a função ambiental da APP, a possibilidade de o órgão ambiental licenciador poder aumentar ou reduzir seus limites, bem como a natureza técnica e instrutório dos estudos ambientais para subsidiar a decisão do órgão ambiental, entende-se ser pertinente a resposta do Ibama de que somente poderá se manifestar definitivamente sobre qual é a extensão da APP da UHE Furnas após a análise dos estudos ambientais. 
31.	Em relação aos questionamentos de se os cânions do município de Capitólio/MG estariam inseridos na área de APP do reservatório da UHE Furnas e acerca da necessidade de atualização do Pacuera, no que se refere à área de abrangência das APP à luz da legislação ambiental em vigor, a alegação do Ibama de não ser possível prestar as informações requeridas, visto a ausência de análise dos estudos ambientais da UHE Furnas por parte da autarquia, parece ser pertinente. Somente após a análise dos estudos ambientais é que a autarquia definirá os limites da faixa de APP, conforme explicado anteriormente, e, a partir dessa definição, poderá verificar se tal faixa abrangeria, ou não, a área dos cânions do município de Capitólio/MG, bem como se haveria a necessidade de revisão do Pacuera para englobar essa área.
32.	Sobre a informação complementar de existir uma decisão da Justiça Estadual de Minas Gerais determinando ao Órgão Estadual de Meio Ambiente (Oema) de Minas Gerais realizar o licenciamento ambiental da UHE Furnas, entende-se que esta informação não afeta a presente análise. O fato relevante é que somente o órgão ambiental competente pela condução do licenciamento ambiental, seja na esfera federal (Ibama) ou estadual (Oema de MG) , poderá definir a abrangência da APP do reservatório da UHE Furnas.
33.	Diante desse contexto, entende-se adequada a resposta encaminhada pelo Ibama aos questionamentos do Tribunal, à luz da legislação ambiental pertinente. 
CONCLUSÃO
34.	A representação, formulada pelo Ministério Público junto ao TCU, trata de eventuais irregularidades relacionadas a gestão de reservatório e respectivas áreas de proteção pela estatal Furnas Centrais Elétricas S.A., na qualidade de concessionária da Usina Hidrelétrica de Furnas, com possíveis reflexos no desastre ocorrido no município de Capitólio/MG, em 8/1/2022, em que dez pessoas morreram após o desmoronamento de um paredão de rocha sobre embarcações que navegavam no reservatório artificial da referida UHE, no local turístico conhecido como Cânions de Capitólio.
35.	 A fim de esclarecer questão relacionada à definição da responsabilidade, ou não, de Furnas pela gestão e monitoramento das áreas de cânions de Capitólio/MG, o Ministro Relator Benjamin Zymler determinou realização de diligência ao Ibama, e, posterior, manifestação da SecexAgroAmbiental a respeito da adequação da resposta enviada pela autarquia, segundo a legislação pertinente.
36.	Conforme exposto no exame técnico, a resposta do Ibama para o questionamento sobre a definição da extensão da APP do reservatório da UHE Furnas trata tanto do caso em tese, como do caso concreto. No caso em tese - de usinas hidrelétricas registradas ou que tiveram seus contratos de concessão ou autorização assinados anteriormente à 24 de agosto de 2001 -, o Ibama informa que vale o disposto no art. 62 da Lei 12.651/2012. Para o caso concreto da UHE Furnas, o Ibama esclarece que ainda não há a definição da extensão da APP da aludida usina, uma vez que ainda não avaliou os estudos ambientais encaminhados pelo empreendedor, tampouco emitiu a licença ambiental. 
37.	Assim, considerando que a UHE Furnas se encontra em processo de licenciamento ambiental corretivo, visando a regularização ambiental do empreendimento e a obtenção da licença de operação (itens 19 e 20 da presente instrução) ; 
38.	Considerando que a definição da APP em reservatórios artificiais de água semelhantes ao da UHE Furnas, no âmbito do licenciamento ambiental, é atualmente regulamentada pelo art. 62 da Lei 12.651/2012 (itens 23 e 24 da presente instrução) ; 
39.	Considerando que o órgão ambiental competente, no âmbito do licenciamento ambiental, pode ampliar ou reduzir o limite da APP previsto legalmente, conforme disposto no inciso III, art. 4º da Lei 12.651/2012 c/c § 1º, art. 3º da Resolução Conama 302/2002, nas disposições que não se mostrem contrárias às da Lei 12.651/2012 (item 29 da presente instrução) ; 
40.	Considerando que o Ibama ainda não analisou os estudos ambientais encaminhados por Furnas Centrais Elétricas S.A no âmbito do licenciamento ambiental corretivo da UHE Furnas (item 14 da presente instrução) ; 
41.	Entende-se, ante o exposto, ser adequada, à luz da legislação ambiental, a resposta encaminhada pela autarquia da pertinência do art. 62 da Lei 12.651/2012 para o exame do tema. Também entende-se ser adequada a resposta de não poder se manifestar sobre a área de abrangência da APP da UHE Furnas, tampouco se os cânions do município de Capitólio/MG estariam inseridos nessa área, bem como se haveria a necessidade de revisão do Pacuera, visto não ter ainda analisado os estudos ambientais encaminhados, tampouco emitido a licença ambiental da referida usina.
PROPOSTA DE ENCAMINHAMENTO
42.	Ante todo o exposto, submetem-se os autos à consideração superior, propondo encaminhar o presente processo ao MPTCU, dando continuidade ao atendimento do disposto no despacho do Exmo. Ministro Relator Benjamin Zymler (peça 51, p. 3, item 16) ."
10.	O corpo diretivo da unidade técnica aquiesceu ao referido encaminhamento.
11.	O Ministério Público junto ao TCU se pronunciou da seguinte forma - transcrição parcial com os ajustes de forma pertinentes:
	"Feito o relato do necessário, pedimos vênias para divergir da proposta da SeinfraElétrica (peças 47 a 49) .
	Primeiramente, ressalte-se que o conhecimento da representação se justifica em razão da inserção da matéria na esfera de competência do TCU para fiscalizar a gestão ambiental no que tange à responsabilidade de Furnas pela gestão do reservatório e respectivas áreas de proteção da UHE Furnas, em conformidade com o Contrato de Concessão Aneel-Furnas 04/2004.
	A propósito, o art. 225, caput, da Constituição, estabelece o direito ao meio ambiente equilibrado, tendo a União e demais entes federativos o dever de defendê-lo e preservá-lo na condição de patrimônio público. De outra parte, o art. 71, III, da Constituição atribui ao TCU a competência para realizar auditorias com enfoque operacional e patrimonial.
	Nesse escopo, sobressai a competência do Tribunal para avaliar a gestão ambiental, não apenas da aplicação dos recursos públicos federais, mas também os resultados da gestão do meio ambiente - bem de uso comum do povo -, podendo expedir determinações, recomendações ou dar ciência de irregularidade nas situações em que constatada a existência de ato ilegal, irregular ou antieconômico ou verificada a possiblidade de contribuir para o aperfeiçoamento da gestão de órgãos ou políticas públicas na área de meio ambiente.
	No mérito, porém, o conjunto da instrução processual - com ênfase nas respostas do Ibama (peças 54 e 55) e da Aneel (peça 50) e a correspondente análise pela SecexAgroAmbiental (peças 59 a 61) - nos leva a divergir da proposta da SeinfraElétrica (peças 47 a 49) e concluir pela improcedência da representação, a nosso ver, porquanto não se sustentam as possíveis irregularidades, não havendo respaldo, por conseguinte, para a expedição das recomendações sugeridas por essa unidade técnica por supostas falhas na gestão do reservatório e áreas de proteção da UHE Furnas. 
	Nesse sentido, o empreendimento se encontra em operação desde 1963, sendo que, para usinas hidrelétricas registradas ou que tiveram seus contratos de concessão ou autorização assinados anteriormente à 24 de agosto de 2001, o Ibama informa que vale o disposto no art. 62 da Lei 12.651/2012 (novo Código Florestal) - e não o art. 3º da Resolução Conama nº . 302/2002 -, conclusão corroborada pelo entendimento do Supremo Tribunal Federal na ADIN 4.903, afirmando-se a constitucionalidade da norma do Código Florestal:
'Lei 12.651/2012 (Código Florestal) :
Art. 62. Para os reservatórios artificiais de água destinados à geração de energia ou abastecimento público que foram registrados ou tiveram seus contratos de concessão ou autorização assinados anteriormente à Medida Provisória nº 2.166-67, de 24 de agosto de 2001, a faixa da Área de Preservação Permanente será a distância entre o nível máximo operativo normal e a cota máxima maximorum. (grifamos) 
Resolução Conama nº . 302/2002:
Art. 3º Constitui Área de Preservação Permanente a área com largura mínima, em projeção horizontal, no entorno dos reservatórios artificiais, medida a partir do nível máximo normal de:
I - Trinta metros para os reservatórios artificiais situados em áreas urbanas consolidadas e cem metros para áreas rurais; [...]
§ 1º Os limites da Área de Preservação Permanente, previstos no inciso I, poderão ser ampliados ou reduzidos, observando-se o patamar mínimo de trinta metros, conforme estabelecido no licenciamento ambiental e no plano de recursos hídricos da bacia onde o reservatório se insere, se houver.'
	De outra parte, encontra-se em andamento no Ibama o processo de licenciamento ambiental corretivo da UHE Furnas, visando à regularização ambiental do empreendimento e obtenção da licença de operação, sendo que aquela autarquia ainda não analisou os estudos ambientais encaminhados pela concessionária. 
	Para o caso concreto da UHE Furnas, ainda não há a definição da extensão da APP da aludida usina, sendo que, no âmbito do licenciamento ambiental, o Ibama pode ampliar ou reduzir o limite da APP previsto legalmente, conforme disposto no inciso III, art. 4º da Lei 12.651/2012 c/c § 1º, art. 3º da Resolução Conama nº . 302/2002, naquilo que não contrariar as disposições do Código Florestal.
	Ademais, conforme ressaltado na instrução da SecexAgroAmbiental (peça 59, item 48) , somente o órgão ambiental competente pela condução do licenciamento ambiental, seja na esfera federal (Ibama) ou estadual (Oema de MG) , poderá definir a abrangência da APP do reservatório da UHE Furnas.
	Com base nessas premissas, endossamos os termos da unidade técnica especializada na matéria ambiental (peças 59 a 61) , para considerarmos adequada a resposta encaminhada pelo Ibama acerca da pertinência do art. 62 da Lei 12.651/2012. Também entendemos ser adequada a resposta da autarquia no sentido de não poder se manifestar sobre a área de abrangência da APP da UHE Furnas, tampouco se os cânions do município de Capitólio/MG estariam inseridos nessa área, bem como se haveria a necessidade de revisão do PACUERA, visto não ter ainda analisado os estudos ambientais encaminhados, tampouco emitido a licença ambiental da referida usina.
	Com efeito, a despeito da notícia de potenciais irregularidades na gestão ambiental justificar o conhecimento da representação, verifica-se que a instrução processual descaracterizou a ocorrência de possíveis falhas e, nas atuais circunstâncias, não há respaldo fático ou normativo para a expedição das recomendações sugeridas pela SeinfraElétrica, sob pena de ingerência indevida na competência específica dos órgãos ambientais para deliberar sobre o licenciamento ambiental que se encontra em curso. Assim, não havendo irregularidade cabalmente caracterizada em face do novo Código Florestal, com a devida vênia, revela-se improcedente a representação.
	Por conseguinte, não endossamos a expedição das recomendações - ainda que destinadas, em princípio, ao aprimoramento da gestão ambiental -, porquanto sugerem a adoção de providências no sentido de atualização de estudos e planos, revisão da interpretação dos conceitos legais, elaboração de normativos e elaboração e implementação de medidas para melhoria da gestão das APP, contudo, tomando por base conceituação e abrangência previstas em norma infralegal conflitante com o atual Código Florestal, tido por constitucional pelo STF.
	A propósito, na atuação da Corte de Contas, cabe evitar possíveis interferências na competência legal do Ibama para examinar o atendimento ou não das regras estabelecidas pela legislação ambiental quanto à definição da extensão da Área de Preservação Permanente e ao próprio licenciamento do empreendimento, considerando a avaliação do caso concreto pelo órgão ambiental competente.
	Por fim, em que pese a gravidade da tragédia em Capitólio/MG, entendemos que a atuação sobre a matéria merece cautela, sob pena de o TCU criar inadvertidamente obrigações para a concessionária e para a agência reguladora com base em interpretação de cláusulas contratuais e normas infralegais em dissonância com o Código Florestal e o entendimento manifestado nestes autos pelo órgão federal competente (Ibama) , na pendência, ademais, de sua deliberação acerca do licenciamento ambiental do empreendimento e da definição da extensão da respectiva APP.
	III
	Desse modo, com vênias por divergir da SeinfraElétrica (peças 47 a 49) , manifestamo-nos no sentido de que conhecer da representação e, no mérito, considerá-la improcedente."
	É o relatório.

Andre Moreira de Araujo (156.599/OAB-RJ), representando Furnas Centrais Elétricas S.A.

Procurador Marinus Eduardo De Vries Marsico.

REPRESENTAÇÃO FORMULADA PELO MINISTÉRIO PÚBLICO JUNTO AO TCU (MPTCU), DANDO CONTA DE EVENTUAIS IRREGULARIDADES RELACIONADAS À GESTÃO DE RESERVATÓRIO E RESPECTIVAS ÁREAS DE PROTEÇÃO PELA ESTATAL FURNAS CENTRAIS ELÉTRICAS S.A., NA QUALIDADE DE CONCESSIONÁRIA DA USINA HIDRELÉTRICA DE FURNAS/MG, COM POSSÍVEIS REFLEXOS NO DESASTRE OCORRIDO NO MUNICÍPIO DE CAPITÓLIO/MG EM 8/1/2022. INDEFINIÇÃO QUANTO À INCLUSÃO OU NÃO DA ÁREA DENOMINADA CÂNIONS DE CAPITÓLIO NA APP DA UHE DE FURNAS/MG. MATÉRIA DEPENDENTE DA CONCLUSÃO DO LICENCIAMENTO AMBIENTAL CORRETIVO DA USINA, EM ANDAMENTO NO IBAMA. DELIMITAÇÃO DO ESPAÇO DE ATUAÇÃO DO TCU NA VERIFICAÇÃO DO ATENDIMENTO DAS NORMAS AMBIENTAIS E DAS CLÁUSULAS DO CONTRATO DE CONCESSÃO. ATUAÇÃO PRIMÁRIA DO IBAMA E DA ANEEL. CONTROLE DE SEGUNDA ORDEM. AUSÊNCIA DE IRREGULARIDADES NA AÇÃO DAS INSTÂNCIAS ENCARREGADAS DE CUIDAR DO TEMA. REPRESENTAÇÃO CONHECIDA PARCIALMENTE. IMPROCEDÊNCIA. DETERMINAÇÃO PARA ACOMPANHAMENTO DO ASSUNTO.

REPRESENTAÇÃO (REPR)

Unidade de Auditoria Especializada em Energia Elétrica e Nuclear (AudElétrica).

Cuidam os autos de representação formulada pelo Ministério Público junto ao TCU (MPTCU) , dando conta de eventuais irregularidades relacionadas à gestão de reservatório e respectivas áreas de proteção pela estatal Furnas Centrais Elétricas S. A. (Furnas) , na qualidade de concessionária da Usina Hidrelétrica de Furnas/MG, com possíveis reflexos no desastre ocorrido no município de Capitólio/MG em 8/1/2022, em que dez pessoas morreram após o desmoronamento de um paredão de rocha sobre embarcações que navegavam no lago da referida UHE, no local turístico conhecido como Cânions de Capitólio.
2.	Após historiar os fatos e expor os fundamentos para a interposição da representação, o MPTCU requereu que o Tribunal conhecesse desta representação para que: 
"a) apure as responsabilidades de Furnas Centrais Elétricas S.A., na qualidade de concessionária de serviço público, com relação ao desastre ocorrido em Capitólio-MG, em que dez pessoas morreram após o desmoronamento de um paredão de rocha sobre uma lancha que navegava no Lago de Furnas, bem como identificar possíveis encargos financeiros incorridos pela União em decorrência do incidente, os quais devam ser imputados à concessionária e; 
b) determine, cautelarmente, à Aneel, na qualidade de órgão responsável pela fiscalização de primeira ordem da concessão da usina do Lago de Furnas, que exija imediatamente da concessionária a elaboração de plano de manejo e estudos geológicos em todas as áreas de risco do reservatório, para determinar quais áreas podem ser visitadas por turistas com segurança, bem como identificar as áreas dos cânions que estejam em risco de desestabilização e com blocos de rocha instáveis, de modo a que sejam removidos de forma controlada."
3.	Diante do exame preliminar realizado pela SeinfraElétrica, atualmente denominada Unidade de Auditoria Especializada em Energia Elétrica e Nuclear (AudElétrica) , indeferi o pedido de medida cautelar e autorizei a realização de diligências à Furnas e à Agência Nacional de Energia Elétrica (Aneel) , para que fossem enviados os documentos indicados no relatório que antecede a este voto.
4.	Ademais, determinei a efetivação da oitiva das referidas entidades, para que, no prazo de quinze dias, apresentassem "comentários, nos termos do art. 14 da Resolução-TCU 315/2020, sobre eventual proposta para que Furnas elabore plano de manejo e estudos geológicos em todas as áreas de risco do reservatório, especifique quais áreas podem ser visitadas por turistas com segurança, bem como identifique as áreas dos cânions que estejam em risco de desestabilização e com blocos de rocha instáveis, de modo a que sejam removidos de forma controlada".
5.	O auditor da então denominada SeinfraElétrica analisou as respostas das aludidas entidades e constatou que Furnas não vinha cumprindo de forma plena as suas obrigações contratuais relacionadas à gestão do reservatório e das respectivas Áreas de Preservação Permanente (APP) , o que decorria, em sua visão, da "interpretação errônea que aplica sobre a abrangência das áreas relacionadas às APPs". Dessa forma, concluiu que:
a)	a representação preenche os requisitos constantes no art. 235 do RITCU, porquanto o representante é legitimado para representar ao Tribunal e existe interesse público no trato da suposta irregularidade/ilegalidade relacionada a possíveis falhas na gestão do reservatório e respectivas áreas de proteção da UHE de Furnas-MG, prevista no Contrato de Concessão 04/2004 para geração de energia elétrica, firmado entre a Aneel e a estatal Furnas Centrais Elétricas S.A.;
b)	houve infração de Furnas à cláusula sexta, incisos I, III, VII e IX, do Contrato de Concessão 04/2004, uma vez que a concessionária "[...] não vem cumprindo exigências do referido contrato e da legislação vigente (inciso  I) , da legislação ambiental e de recursos hídricos (inciso VII) , tais como a Lei 12.651/2012 (Código Florestal) complementada pelas Resoluções do Conama 302 e 303, ambas de 2002, que dispõem sobre parâmetros, definições e limites de Áreas de Preservação Permanente (APPs) em reservatórios artificiais e o regime de uso do entorno"; não editou normativos relacionados à gestão dos reservatórios e respectivas áreas de proteção (inciso III) ; e não elaborou programa periódico de inspeção, monitoração, ações de emergência e avaliação da segurança das estruturas dos Aproveitamentos Hidrelétricos (inciso IX, peça 3, p. 6) , especificamente em relação às estruturas naturais das APP, sob sua responsabilidade.
6.	Com isso, alvitrou:
a)	conhecer da representação, para, no mérito, considerá-la parcialmente procedente; e
b)	recomendar à Furnas que:
" (i) atualize o Plano Ambiental de Conservação e Uso do Entorno de Reservatórios Artificiais (Pacuera) da UHE de Furnas (peça 24) , contemplando a: a) revisão da interpretação dos conceitos legais relacionados principalmente à abrangência das Áreas de Preservação Permanente (APPs) do reservatório, de modo a refletirem o entendimento dos art. 2º, incisos I e II, e art. 3º, inciso I e §1º, da Resolução Conama 302/2002, em linha com entendimento firmado pelo Plenário do STF, em 14/12/2021 (ADPFs 747 e 749) ; b) avaliação, conjuntamente com os entes envolvidos nos usos múltiplos do reservatório da UHE de Furnas-MG, da necessidade de elaboração de normativos ou procedimentos específicos relacionados às emissões de autorizações que visem maior efetividade na segurança da visitação turística em Zonas de Interesse Espacial para o Turismo e Lazer (ZTLs, peça 24, p. 127-129) , tais como os Cânions de Capitólio; 
 (ii) realize gestão das Áreas de Preservação Ambiental Permanente (APPs) do Reservatório da Usina Hidrelétrica de Furnas-MG, de forma compatível com as características dessas áreas, incluindo, quando for o caso, estudos geológicos que identifiquem áreas de risco de desestabilização e com blocos de rocha instáveis nas APPs, em especial, nas áreas próximas à barragem principal com características similares às dos Cânions de Capitólio (inclusive) , definindo a metodologia para remoção de forma controlada e/ou para a estabilização de blocos de rochas instáveis, além de explicitar a periodicidade considerada segura para novos estudos geológicos, definindo responsabilidades e prazos para cada ação a ser desenvolvida, de modo a contribuir para mitigação de potenciais riscos para a atividade econômica de geração de energia elétrica, e, de modo reflexo, para redução de efeitos adversos em outras atividades;
 (iii) a partir desses estudos preliminares, elabore e mantenha programas de gestão dos reservatórios das Usinas Hidrelétricas e respectivas áreas de proteção que contemplem inspeção, monitoração, ações de emergência e avaliação da segurança das estruturas dos Aproveitamentos Hidrelétricos, especificamente em relação às estruturas naturais do reservatório da UHE de Furnas e das Áreas de Preservação Permanente (APPs) consideradas críticas nos estudos preliminares, mantendo atualizada a análise e interpretação desses dados, os quais devem ficar à disposição da fiscalização da Aneel, visando dar mais efetividade ao disposto na cláusula sexta, incisos III, VII e IX, do Contrato de Concessão 04/2004".
c) 	recomendar à Aneel que, na qualidade de órgão responsável pela fiscalização de primeira ordem das concessões de usinas de hidrelétricas, avalie "a implementação de medidas que contribuam para a melhoria da gestão das áreas de proteção permanente associadas aos reservatórios de usinas hidrelétricas, consoante definição do art. 2º, incisos I e II, c/c art. 3º, inciso I e §1º, da Resolução Conama 302/2002 (vigente por força de entendimento firmado Plenário do STF, em 14/12/2021 nas ADPFs 747 e 749) , tendo em vista previsão expressa em contratos de concessão, a exemplo do disposto na cláusula sexta, inciso III, do Contrato de Concessão 04/2004 celebrado com Furnas, de modo a contribuir para mitigação de potenciais riscos para a atividade econômica de geração de energia elétrica, e, de modo reflexo, para redução de efeitos adversos em outras atividades".
7.	O corpo diretivo aquiesceu ao aludido encaminhamento.
8.	Em juízo perfunctório, divergi do exame efetivado pela unidade técnica quanto à legislação aplicável para a delimitação da APP. No caso, entendi que a análise realizada por Furnas sobre a extensão das APP de sua responsabilidade parecia condizente com o novo Código Florestal, não tendo sido errônea a interpretação da companhia a respeito da matéria. Ademais, pontuei que a resposta da companhia se mostrava compatível com o tratamento do assunto conferido pelo Plano Ambiental de Conservação e Uso do Entorno do Reservatório (Pacuera) , que tinha sido enviado ao Ibama, com vistas à obtenção da licença ambiental de operação corretiva da UHE de Furnas/MG. 
9.	Não obstante, por entender que a definição da legislação de regência era essencial para a análise da responsabilidade ou não de Furnas pela gestão e monitoramento das áreas de cânions de Capitólio/MG e, por conseguinte, para a avaliação da pertinência das recomendações propostas pela então SeinfraElétrica, entendi conveniente realizar diligência junto ao Ibama a fim de que este informasse:
a)	qual o parâmetro para a definição da extensão da APP do reservatório da UHE Furnas e se os denominados cânions de Capitólio/MG estão inseridos nessa área; e 
b)	se há necessidade de atualizar o Pacuera enviado por Furnas a respeito do aludido empreendimento, no que se refere à área de abrangência das APP sob sua gestão, à luz da normatização ambiental/florestal em vigor.
10.	Ademais, determinei que o processo fosse enviado à então Secretaria de Controle Externo da Agricultura e do Meio Ambiente (SecexAgroAmbiental) , considerando a pertinência da matéria com a sua área de atribuição, a fim de que elaborasse parecer a respeito da adequação da resposta enviada pela Ibama, segundo a legislação pertinente.
11.	Cumprida a medida processual, a auditora da então SecexAgroAmbiental, atualmente denominada Unidade de Auditoria Especializada em Agricultura, Meio Ambiente e Desenvolvimento Econômico (AudAgroAmbiental) , concluiu o seguinte:
"38.	Considerando que a definição da APP em reservatórios artificiais de água semelhantes ao da UHE Furnas, no âmbito do licenciamento ambiental, é atualmente regulamentada pelo art. 62 da Lei 12.651/2012 (itens 23 e 24 da presente instrução) ; 
39.	Considerando que o órgão ambiental competente, no âmbito do licenciamento ambiental, pode ampliar ou reduzir o limite da APP previsto legalmente, conforme disposto no inciso III, art. 4º da Lei 12.651/2012 c/c § 1º, art. 3º da Resolução Conama 302/2002, nas disposições que não se mostrem contrárias às da Lei 12.651/2012 (item 29 da presente instrução) ; 
40.	Considerando que o Ibama ainda não analisou os estudos ambientais encaminhados por Furnas Centrais Elétricas S.A no âmbito do licenciamento ambiental corretivo da UHE Furnas (item 14 da presente instrução) ; 
41.	Entende-se, ante o exposto, ser adequada, à luz da legislação ambiental, a resposta encaminhada pela autarquia da pertinência do art. 62 da Lei 12.651/2012 para o exame do tema. Também entende-se ser adequada a resposta de não poder se manifestar sobre a área de abrangência da APP da UHE Furnas, tampouco se os cânions do município de Capitólio/MG estariam inseridos nessa área, bem como se haveria a necessidade de revisão do Pacuera, visto não ter ainda analisado os estudos ambientais encaminhados, tampouco emitido a licença ambiental da referida usina."
12.	O MPTCU acompanhou a análise realizada pela então SecexAgroAmbiental e concluiu que a representação deveria ser considerada improcedente, divergindo da expedição das recomendações propostas pela então SeinfraElétrica. Em complemento, trouxe as seguintes considerações:
"Com efeito, a despeito da notícia de potenciais irregularidades na gestão ambiental justificar o conhecimento da representação, verifica-se que a instrução processual descaracterizou a ocorrência de possíveis falhas e, nas atuais circunstâncias, não há respaldo fático ou normativo para a expedição das recomendações sugeridas pela SeinfraElétrica, sob pena de ingerência indevida na competência específica dos órgãos ambientais para deliberar sobre o licenciamento ambiental que se encontra em curso. Assim, não havendo irregularidade cabalmente caracterizada em face do novo Código Florestal, com a devida vênia, revela-se improcedente a representação.
Por conseguinte, não endossamos a expedição das recomendações - ainda que destinadas, em princípio, ao aprimoramento da gestão ambiental -, porquanto sugerem a adoção de providências no sentido de atualização de estudos e planos, revisão da interpretação dos conceitos legais, elaboração de normativos e elaboração e implementação de medidas para melhoria da gestão das APP, contudo, tomando por base conceituação e abrangência previstas em norma infralegal conflitante com o atual Código Florestal, tido por constitucional pelo STF.
A propósito, na atuação da Corte de Contas, cabe evitar possíveis interferências na competência legal do Ibama para examinar o atendimento ou não das regras estabelecidas pela legislação ambiental quanto à definição da extensão da Área de Preservação Permanente e ao próprio licenciamento do empreendimento, considerando a avaliação do caso concreto pelo órgão ambiental competente.
Por fim, em que pese a gravidade da tragédia em Capitólio/MG, entendemos que a atuação sobre a matéria merece cautela, sob pena de o TCU criar inadvertidamente obrigações para a concessionária e para a agência reguladora com base em interpretação de cláusulas contratuais e normas infralegais em dissonância com o Código Florestal e o entendimento manifestado nestes autos pelo órgão federal competente (Ibama) , na pendência, ademais, de sua deliberação acerca do licenciamento ambiental do empreendimento e da definição da extensão da respectiva APP." (grifos acrescidos) .
13.	Feito esse necessário resumo, passo a decidir.
II - Do exame de admissibilidade
14.	Preliminarmente, ressalto que o interesse público que justifica a atuação desta Corte de Contas, nos termos do art. 103, § 1º, da Resolução - TCU 259/2014, é o que diz respeito aos valores jurídicos tutelados pelo Tribunal, por expressa determinação constitucional, a saber, a legitimidade, a legalidade e a economicidade na guarda e no emprego dos bens, valores e dinheiros públicos e a fiel execução do orçamento, em auxílio ao Congresso Nacional. 
15.	Portanto, a jurisdição do TCU somente se faz presente, de forma direta, em face de atos que tenham repercussão sobre as finanças públicas e a execução do orçamento, ou seja, sobre atos que envolvam a gestão do patrimônio público e a realização da receita e da despesa. 
16.	Dito isso, não é qualquer irregularidade ou dano que pode legitimamente desencadear a atuação primária do TCU. No exercício da função de controle contábil, financeiro, orçamentário, operacional e patrimonial da administração federal, o Tribunal analisa o cumprimento das normas que disciplinam os aspectos indicados no item anterior, não lhe cabendo atuar como guardião geral da legalidade, tampouco de todo e qualquer interesse difuso ou coletivo.
17.	Afinal, o TCU exerce jurisdição especializada sobre a administração pública, a qual não se confunde com a realizada pelo Poder Judiciário, mediante a iniciativa do Ministério Público e das demais entidades legitimadas à tutela dos direitos coletivos e difusos.
18.	Por esses motivos, a presente representação não deve ser conhecida para apurar eventual responsabilidade civil de Furnas Centrais Elétricas S.A. perante terceiros, como sugerido na letra "a" do item 2 retro. 
19.	Trata-se de típica atribuição do Poder Judiciário, cuja atuação está sujeita à iniciativa das pessoas legitimadas e do Ministério Público, não o de Contas, no que se refere à tutela dos eventuais interesses difusos e patrimoniais de terceiros envolvidos.
20.	Ainda que a eventual condenação de Furnas pelo Poder Judiciário possa ensejar prejuízo ao Erário, suscitando, inclusive, o dever de promover ação de regresso contra os agentes públicos que tenham atuado com dolo ou culpa, não vejo como o TCU possa se antecipar a essa apuração, sem a efetiva condenação da entidade da administração por um determinado valor de dano.
21.	Nesse ponto, cabe transcrever a doutrina de Rafael Carvalho Rezende de Oliveira:
"O direito de regresso do Estado em face do agente público surge com o efetivo pagamento da indenização à vítima. Não basta, portanto, o trânsito em julgado da sentença que condena o Estado na ação indenizatória, pois o interesse jurídico na propositura da ação regressiva depende do efetivo desfalque nos cofres públicos. A propositura da ação regressiva antes do pagamento poderia ensejar enriquecimento sem causa do Estado" (OLIVEIRA, Rafael Carvalho Rezende. Curso de Direito Administrativo. São Paulo: Método, 2016, p. 822) .
22.	Mesmo que o TCU concluísse que há responsabilidade corporativa de Furnas e de seus agentes, nesse caso por conduta culposa, pelo desastre ocorrido no município de Capitólio/MG, o que se afirma por hipótese, não haveria como se avançar na instauração de tomada de contas especial, sem a anterior quantificação do prejuízo aos cofres federais e o seu efetivo pagamento. Afinal, a jurisprudência do TCU é pacífica no sentido de que a instauração dessa medida exige a ocorrência de dano efetivo, não potencial. 
23.	Com isso, não conheço da representação quanto às questões suscitadas na letra "a" do item 2 retro.
24.	Quanto aos possíveis encargos financeiros incorridos pela União em decorrência do incidente, os quais deveriam ser imputados à Furnas na condição de concessionária, o autor da representação baseia a sua posição nas seguintes disposições do Contrato de Concessão 04/2004, firmado entre a Aneel e Furnas:
"CLÁUSULA SEXTA - ENCARGOS DA CONCESSIONÁRIA E CONDIÇÕES DE EXPLORAÇÃO DAS USINAS HIDRELÉTRICAS E DAS USINAS TERMELÉTRICAS
Além de outras obrigações decorrentes de leis e de normas regulamentares específicas, constituem encargos da Concessionária, inerentes às concessões reguladas por este Contrato:
I - cumprir todas as exigências do presente Contrato, da legislação atual e superveniente que disciplina a exploração de energia hidráulica e térmica, respondendo, perante o Poder Concedente e a ANEEL, usuários e terceiros, pelas eventuais consequências danosas da exploração das Usinas Hidrelétricas e das Usinas Termelétricas, ressalvados os danos decorrentes de deficiências técnicas nas instalações de terceiros ou da má utilização das mesmas;
[...]
III - realizar a gestão dos reservatórios das Usinas Hidrelétricas e respectivas áreas de proteção, inclusive o disposto na Subcláusula Primeira desta Cláusula; 
[...] 
IX - elaborar, manter e executar programas periódicos de inspeção, monitoração, ações de emergência e avaliação da segurança das estruturas dos Aproveitamentos Hidrelétricos, mantendo atualizada a análise e interpretação desses dados, os quais devem ficar à disposição da fiscalização da ANEEL;"  
25.	Assim, o que se busca apurar, no caso, é a suposta violação do contrato de concessão por parte de Furnas, no que se refere ao cumprimento da legislação ambiental.
26.	Nesse particular, compreendo que a representação pode ser ser conhecida para apurar a atuação da Aneel e dos órgãos competentes, quanto à fiscalização empreendida sobre o concessionário, no tocante aos aspectos mencionados.
27.	A propósito, cabe destacar que o Tribunal não atua primariamente no controle de juridicidade de atividades reguladas, tampouco na verificação do cumprimento ou não das normas decorrentes do poder de polícia, como às pertinentes à legislação ambiental. 
28.	Nessa perspectiva, caso haja violação das normas pertencentes a este ramo normativo, as eventuais determinações e recomendações corretivas devem partir dos órgãos competentes para tal, in casu, do Ibama e/ou do Órgão Estadual de Meio Ambiente  de Minas Gerais (OEMA/MG) , restando ao Tribunal apenas fazer o controle de segunda ordem, caso seja demostrada a ocorrência de omissões ou a prática de atos ilegais, com risco de comprometimento do Erário federal. 
29.	Esse entendimento é pacífico na jurisprudência do TCU, cabendo destacar as considerações que fiz no voto condutor do Acórdão 1765/2022-TCU-Plenário:
"Em linha com reiterada jurisprudência deste Tribunal, a competência do TCU para fiscalizar as atividades finalísticas de órgãos reguladores e licenciadores envolve um controle de segunda ordem, cabendo respeitar a autonomia e discricionariedade desses órgãos quanto à escolha da estratégia e das medidas empregadas para o exercício de sua competência legal e regulamentar. Dito de outra forma, não cabe ao TCU substituir o órgão licenciador".
30.	 Dentro dessas estreitas premissas, ratifico o exame de admissibilidade realizado monocraticamente, no sentido de que a representação pode ser conhecida para apurar eventual irregularidade na gestão do reservatório da UHE de Furnas/MG reportada na letra "b" do item 2 supra.
III - Do mérito
31.	Quanto ao mérito, acompanho a análise da então SecexAgroAmbiental e do MPTCU de que a representação deve ser considerada improcedente, uma vez que não restou comprovada a existência de ilegalidade na atuação de Furnas e dos órgãos ambientais encarregados de cuidar da matéria.
32.	A questão central do presente feito diz respeito à verificação da responsabilidade ou não de Furnas pela gestão e monitoramento da área dos Cânions de Capitólio. Para tanto, foi necessário escrutinar o conceito de Área de Preservação Permanente (APP) e, por conseguinte, se aquelas formações estavam inseridas dentro da área de APP do reservatório da UHE de Furnas/MG, a cargo da referida empresa.
33.	Segundo o art. 62 da Lei 12.651, de 25 de maio de 2012, que instituiu o novo Código Florestal, a APP é definida de forma objetiva do seguinte modo, no que se refere a reservatórios artificiais nas condições da barragem UHE de Furnas, ora em análise: 
"Art. 62. Para os reservatórios artificiais de água destinados a geração de energia ou abastecimento público que foram registrados ou tiveram seus contratos de concessão ou autorização assinados anteriormente à Medida Provisória nº 2.166-67, de 24 de agosto de 2001, a faixa da Área de Preservação Permanente será a distância entre o nível máximo operativo normal e a cota máxima maximorum." (grifos acrescidos) .
34.	 O aludido dispositivo, assim como outros da norma florestal, foi objeto da ADIN 4.903, interposta pela Procuradoria Geral da República, tendo o STF decidido pela sua constitucionalidade, conforme a seguinte fundamentação:
"Ao contrário da interpretação postulada pela Procuradoria-Geral da República, a ausência de expressa previsão de metragem mínima para o estabelecimento das áreas de preservação permanente dos reservatórios artificiais no inciso III do artigo 4º não implica, por si só, reprovável retrocesso na preservação ambiente. A interpretação sistêmica dos preceitos referentes às áreas de preservação permanente dos reservatórios conduz a conclusão diversa.
A par da salvaguarda representada pela exigência de licenciamento ambiental (inciso III do artigo 4º) , ao tratar, por exemplo, das áreas de preservação permanente no entorno de reservatórios d'água artificiais implantados para abastecimento público e geração de energia, o legislador fixou limites mínimos de 30 e 15 metros no entorno dos reservatórios localizados nas áreas rurais e urbanas, respectivamente (artigo 5º, cabeça) . 
A propósito da redução das áreas de preservação permanente no entorno de reservatórios d'água artificiais implantados para abastecimento público e geração de energia (artigos 5º e 62) , tem-se a adoção de arquitetura legislativa semelhante àquela revelada nos parágrafos 6º, 7º e 8º do artigo 12, que versa a dispensa de reserva legal nas áreas utilizadas por empreendimentos de abastecimento público de água, tratamento de esgoto, energia elétrica, bem como de ferrovias e rodovias. Surge estreme de dúvidas a adequada ponderação levada a efeito pelo legislador na busca pelo equilíbrio entre a tutela do meio ambiente e o desenvolvimento econômico, inexistindo autorização genérica de desmatar."	
35.	Nesse contexto, não prospera a interpretação da então SeinfraElétrica, no sentido de que a extensão das APP contíguas ao reservatório da UHE Furnas deveria ser a especificada no art. 3º, da Resolução Conama 302, de 20 de março de 2002, não a prevista no art. 62 do Código Florestal.
36.	Segue a redação do dispositivo da norma infralegal:
"Art. 3º Constitui Área de Preservação Permanente a área com largura mínima, em projeção horizontal, no entorno dos reservatórios artificiais, medida a partir do nível máximo normal de:
I - Trinta metros para os reservatórios artificiais situados em áreas urbanas consolidadas e cem metros para áreas rurais; [...]
§ 1º Os limites da Área de Preservação Permanente, previstos no inciso I, poderão ser ampliados ou reduzidos, observando-se o patamar mínimo de trinta metros, conforme estabelecido no licenciamento ambiental e no plano de recursos hídricos da bacia onde o reservatório se insere, se houver."
37.	Embora a aludida resolução ainda esteja vigente, à vista da expedição de medida cautelar pelo STF nas ADPF 747 e 749, a sua manutenção não implica a prevalência das disposições que se mostrem contrárias às do novo Código Florestal. 
38.	Tal conclusão decorre do princípio da hierarquia das normas e da própria decisão proferida na ADIN 4.903, que deliberou, no mérito, pela constitucionalidade de vários dispositivos da Lei 12.651/2012, inclusive do art. 62, ora em análise. Dito de outra forma, é preciso interpretar as ADPF 747 e 749, à luz do comando vinculante proferido pela Corte Suprema, na ADIN 4.903.
39.	Essa exegese foi confirmada pelo Ibama, em resposta à diligência que lhe foi endereçada. Conforme a autarquia, a definição da extensão da APP de reservatórios artificiais de água de usinas hidrelétricas registradas ou que tiveram seus contratos de concessão/autorização assinados antes de 24 de agosto de 2001 - como é o caso da UHE de Furnas/MG - é regulamentada atualmente pelo art. 62 da Lei 12.651/2012, correspondendo, assim, à distância entre o nível máximo operativo normal e a cota máxima maximorum.
40.	Não obstante, o Ibama assinalou que não era possível informar se a localidade turística dos Cânions de Capitólio estaria inserida ou não naquela APP, tampouco se era necessária uma eventual necessidade de atualização do Pacuera.
41.	Conforme a autarquia, a APP da UHE de Furnas/MG ainda não está formalmente consignada no licenciamento ambiental corretivo daquele empreendimento, visto que ainda não foram avaliados os estudos encaminhados, restando pendente a emissão da licença ambiental.
42.	A propósito, julgo pertinente transcrever a explicação da então SecexAgroAmbiental sobre essa forma de licenciamento:
"19.	[...] O licenciamento ambiental corretivo difere do licenciamento ambiental de cunho ordinário, visto tratar de licenciamento de empreendimentos implantados anteriormente à edição da atual legislação ambiental brasileira e que se encontram em operação sem a devida licença ambiental. Uma das funções do licenciamento corretivo é a adequação do empreendimento às normas técnicas e legais atuais. Outra função é o controle do impacto ambiental da operação do empreendimento (Ibama, 2020) . O procedimento de licenciamento ambiental corretivo contempla a obtenção da Licença de Operação (disponível em: http://www.ibama.gov.br/laf/sobre-o-licenciamento-ambiental-federal. Acesso em: 22/9/2022) .
20.	A UHE Furnas se encontra em operação desde 1963, período anterior ao estabelecimento da Política Nacional de Meio Ambiente (Lei 6.938/1981) , que instituiu o licenciamento ambiental como um instrumento de gestão ambiental no Brasil. Assim, a referida usina encontra-se em operação sem a devida licença ambiental, embora esteja em andamento no Ibama o processo de licenciamento ambiental corretivo do empreendimento."
43.	Dessa forma, considerando que, para o caso concreto da UHE de Furnas/MG, ainda não há a definição da extensão da APP da aludida usina, uma vez que o processo de licenciamento ambiental corretivo ainda está em andamento no Ibama, não se mostra razoável o Tribunal atuar, antecipadamente, proferindo recomendações de cunho corretivo, como as veiculadas na proposta original da então SeinfraElétrica.
44.	Conforme visto, a autarquia ambiental federal ainda irá se manifestar sobre a adequação do Plano Ambiental de Conservação e Uso do Entorno de Reservatórios Artificiais (Pacuera) da UHE de Furnas/MG, ocasião em que avaliará a adequação das medidas ambientais referentes aos impactos gerados pela operação do empreendimento. 
45.	Caso os Cânions de Capitólio sejam considerados como dentro da área da APP do reservatório, não há nada que leve a concluir, de forma antecipada, que a autarquia será omissa quanto à expedição das medidas corretivas pertinentes. Ademais, o Tribunal não pode substituir o órgão licenciador, na definição do modo como a legislação ambiental deve ser atendida. Sendo assim, considero inadequada a atuação do TCU, nessa oportunidade, visto que ausentes os pressupostos para a realização de controle de segunda ordem. 
46.	Reputo corretas, portanto, as seguintes considerações do MPTCU:
"A propósito, na atuação da Corte de Contas, cabe evitar possíveis interferências na competência legal do Ibama para examinar o atendimento ou não das regras estabelecidas pela legislação ambiental quanto à definição da extensão da Área de Preservação Permanente e ao próprio licenciamento do empreendimento, considerando a avaliação do caso concreto pelo órgão ambiental competente.
Por fim, em que pese a gravidade da tragédia em Capitólio/MG, entendemos que a atuação sobre a matéria merece cautela, sob pena de o TCU criar inadvertidamente obrigações para a concessionária e para a agência reguladora com base em interpretação de cláusulas contratuais e normas infralegais em dissonância com o Código Florestal e o entendimento manifestado nestes autos pelo órgão federal competente (Ibama) , na pendência, ademais, de sua deliberação acerca do licenciamento ambiental do empreendimento e da definição da extensão da respectiva APP."
47.	Sobre a informação complementar de que existe uma decisão da Justiça Estadual de Minas Gerais determinando que a OEMA/MG realize o licenciamento ambiental da UHE de Furnas/MG, acolho a observação trazida pela então SecexAgroAmbiental de que essa aspecto não afeta a presente análise. Como bem disse a unidade técnica "o fato relevante é que somente o órgão ambiental competente pela condução do licenciamento ambiental, seja na esfera federal (Ibama) ou estadual (Oema de MG) , poderá definir a abrangência da APP do reservatório da UHE Furnas". 
48.	Logo, resta ao Tribunal tão somente acompanhar as medidas decorrentes do licenciamento ambiental corretivo, a serem especificadas pelos órgãos competentes.  
49.	Dessa forma, entendo que a representação deve ser considerada improcedente. Não obstante, julgo pertinente determinar à AudElétrica que acompanhe o resultado do licenciamento ambiental corretivo da UHE de Furnas/MG, em especial a atualização do Plano Ambiental de Conservação e Uso do Entorno de Reservatórios Artificiais (Pacuera) e o cumprimento à cláusula sexta do Contrato de Concessão 04/2004, adotando as medidas processuais que entender pertinentes acerca do assunto.
50.	Diante de todo o exposto, VOTO por que seja adotada a deliberação que ora submeto a este Colegiado.
TCU, Sala das Sessões, em 1 de março de 2023.
BENJAMIN ZYMLER 
Relator